ACORDAO-COMPLETO-2305633

ACÓRDÃO 1938/2019 ATA 31/2019 - PLENÁRIO

VISTOS, relatados e discutidos estes autos de Tomada de Contas Especial instaurada para apurar as responsabilidades identificadas no TC Processo 019.760/2008-7, que teve origem em apartado constituído a partir do traslado de peças do TC Processo 020.680/2006-0, que se refere à Tomada de Contas Consolidada do Departamento da Polícia Federal relativa ao exercício de 2005,
	ACORDAM os Ministros do Tribunal de Contas da União, reunidos em sessão do Plenário e diante das razões expostas pelo Relator, com fundamento nos artigos 1º, I, 16, I e III, alínea "c", 17, 19 e 23, I e III, da Lei 8.443/1992 e 1º, I, 207, 209, IV, 210 e 214, I, do Regimento Interno do TCU em:
	9.1. considerar revéis os Srs. Ivanhoé Martins Fernandes (CPF XXX.530.907-XX) e José Domingos Soares (CPF XXX.796.144-XX) ;
	9.2. acolher as razões de justificativa do Sr. Kercio Silva Pinto (CPF XXX.156.275-XX) e da Sra. Aparecida Gualberto dos Reis (CPF XXX.419.618-XX) ;
	9.3. rejeitar as alegações de defesa dos Srs. Francisco Canindé Fernandes de Macedo (CPF XXX.988.051-XX) , José Edson Rodrigues de Souza (CPF XXX.811.003-XX) , Aloizio Paes de Lima (CPF XXX.981.794-XX) , Robério Freire Alves (CPF XXX.542.202-XX) , Roger Freire Alves (CPF XXX.509.412-XX) e Roner Freire Alves (CPF XXX.545.982-XX) ;
	9.4. não se manifestar sobre as razões de justificativas apresentadas pela Sra. Maria das Graças Malheiros Monteiro (CPF XXX.225.272-XX) , cuja responsabilidade deverá ser analisada no âmbito do TC Processo 019.760/2008-7;
	9.5. rejeitar as defesas das empresas R. F. Alves (CNPJ 84.536.143/0001-02) , M. Glaudimar Almeida (CNPJ 03.804.441/0001-34) e P. de O. Marques (CNPJ 02.607.549/0001-74) ;
	9.6. julgar regulares com ressalvas as contas do Sr. Kercio Silva Pinto (CPF XXX.156.275-XX) e da Sra. Aparecida Gualberto dos Reis (CPF XXX.419.618-XX) , dando-lhe quitação;
	9.7. julgar irregulares as contas dos Srs. Francisco Canindé Fernandes de Macedo (CPF XXX.988.051-XX) , Ivanhoé Martins Fernandes (CPF XXX.530.907-XX) , José Edson Rodrigues de Souza (CPF XXX.811.003-XX) , José Domingos Soares (CPF XXX.796.144-XX) , Aloizio Paes de Lima (CPF XXX.981.794-XX) , Robério Freire Alves (CPF XXX.542.202-XX) , Roger Freire Alves (CPF 320.509.41234) e Roner Freire Alves (CPF XXX.545.982-XX) , condenando-os solidariamente ao pagamento das quantias a seguir especificadas, com a fixação do prazo de quinze dias, a contar do recebimento das notificações, para comprovarem perante o Tribunal o recolhimento das dívidas aos cofres do Tesouro Nacional, atualizadas monetariamente e acrescidas dos juros de mora, calculados a partir das datas discriminadas até as dos efetivos recolhimentos, na forma prevista na legislação em vigor:
	14ª cadeia de responsabilidade solidária: Francisco Canindé Fernandes de Macedo, Ivanhoé Martins Fernandes, José Edson Rodrigues de Souza, Robério Freire Alves, Roger Freire Alves  e Roner Freire Alves
Valor Histórico do Débito / Data da Ocorrência:
	Data
	NF
	OB
	Gestão
	Valor (R$) 
	Empresa emissora da NF

	23/6/2005
	514
	900.820
	200.382
	7.250,00
	R. F. Alves

	23/6/2005
	114
	900.806
	200.382
	7.900,00
	M. Glaudimar Almeida

	1º/6/2005
	112
	900.678
	200.382
	7.845,00
	M. Glaudimar Almeida

	Total Histórico
				22.995,00
	
	15ª cadeia de responsabilidade solidária: Francisco Canindé Fernandes de Macedo, Ivanhoé Martins Fernandes, José Domingos Soares, Robério Freire Alves, Roger Freire Alves e Roner Freire Alves
Valor Histórico do Débito / Data da Ocorrência:
	Data
	NF
	OB
	UG
	Valor (R$) 
	Empresa emissora da NF

	11/2/2005
	510
	900.123
	200.382
	7.480,00
	R. F. Alves

	15/3/2005
	49
	900.185
	200.382
	6.900,00
	R. F. Alves

	11/4/2005
	50
	900.387
	200.382
	7.650,00
	R. F. Alves

	5/7/2005
	54
	900.883
	200.382
	7.820,00
	R. F. Alves

	4/5/2005
	511
	900.508
	200.382
	8.000,00
	R. F. Alves

	15/3/2005
	109
	900.177
	200.382
	6.828,00
	M. Glaudimar Almeida

	11/4/2005
	31
	900.384
	200.382
	8.000,00
	M. Glaudimar Almeida

	4/5/2005
	110
	900.508
	200.382
	7.900,00
	M. Glaudimar Almeida

	11/2/2005
	209
	900.115
	200.382
	7.640,00
	P. de O. Marques

	11/4/2005
	212
	900.382
	200.382
	7.550,00
	P. de O. Marques

	13/5/2005
	214
	900.592
	200.382
	7.535,00
	P. de O. Marques

	Total Histórico
				83.303,00
	
	16ª cadeia de responsabilidade solidária: Francisco Canindé Fernandes de Macedo, Ivanhoé Martins Fernandes, Aloizio Paes de Lima, Robério Freire Alves, Roger Freire Alves e Roner Freire Alves
Valor Histórico do Débito / Data da Ocorrência:
	Data
	NF
	OB
	UG
	Valor (R$) 
	Empresa emissora da NF

	31/5/2005
	52
	900.670
	200.382
	7.800,00
	R. F. Alves

	Total Histórico
				7.800,00
	
	17ª cadeia de responsabilidade solidária: Francisco Canindé Fernandes de Macedo, Ivanhoé Martins Fernandes, Robério Freire Alves, Roger Freire Alves e Roner Freire Alves
Valor Histórico do Débito / Data da Ocorrência:
	Data
	NF
	OB
	UG
	Valor (R$) 
	Empresa emissora da NF

	1/9/2005
	56
	901.202
	200.382
	7.250,00
	R. F. Alves

	26/9/2005
	515    516
	901.289
	200.382
	6.311,25
	R. F. Alves

	17/11/2005
	518    519
	901.402
	200.382
	3.573,00
	R. F. Alves

	5/12/2005
	57
	901.447
	200.382
	7.200,00
	R. F. Alves

	20/12/2005
	520
	901.483
	200.382
	4.730,00
	R. F. Alves

	22/7/2005
	118
	900.986
	200.382
	7.700,00
	M. Glaudimar Almeida

	1º/9/2005
	115
	901.201
	200.382
	8.000,00
	M. Glaudimar Almeida

	11/10/2005
	119    120    121
	901.341
	200.382
	4.833,30
	M. Glaudimar Almeida

	20/10/2005
	124
	901.368
	200.382
	2.527,00
	M. Glaudimar Almeida

	30/12/2005
	37
	901.579
	200.382
	6.941,00
	M. Glaudimar Almeida

	17/1/2005
	620.866
	900.077
	200.382
	6.800,00
	P. de O. Marques

	29/9/2005
	156
	901.310
	200.382
	6.602,50
	P. de O. Marques

	5/12/2005
	216
	901.448
	200.382
	6.930,00
	P. de O. Marques

	16/11/2005
	215
	901.307
	200.383
	3.795,00
	P. de O. Marques

	Total Histórico
				83.193,05
	
	9.8. aplicar aos Srs. Francisco Canindé Fernandes de Macedo (CPF XXX.988.051-XX) , Ivanhoé Martins Fernandes (CPF XXX.530.907-XX) , José Edson Rodrigues de Souza (CPF XXX.811.003-XX) , José Domingos Soares (CPF XXX.796.144-XX) , Aloizio Paes de Lima (CPF XXX.981.794-XX) , Robério Freire Alves (CPF XXX.542.202-XX) , Roger Freire Alves (CPF 320.509.41234) e Roner Freire Alves (CPF XXX.545.982-XX) , individualmente, a multa prevista nos arts. 57 da Lei 8.443/1992 e 267 do Regimento Interno do TCU, nos valores a seguir especificados, com a fixação do prazo de quinze dias, a contar do recebimento das notificações, para comprovarem perante o Tribunal, consoante disposto no art. 214, III, alínea "a", do Regimento Interno desta Corte de Contas, o recolhimento das dívidas aos cofres do Tesouro Nacional, atualizadas monetariamente desde a data deste acórdão até as datas dos efetivos recolhimentos, se forem pagas após o vencimento, na forma da legislação em vigor:
	Responsável
	Valor da multa (em R$) 

	Francisco Canindé Fernandes de Macedo
	40.000,00

	José Edson Rodrigues de Souza
	5.000,00

	Aloizio Paes de Lima
	2.000,00

	Robério Freire Alves
	40.000,00

	Roger Freire Alves 
	40.000,00

	Roner Freire Alves
	40.000,00

	Ivanhoé Martins Fernandes
	40.000,00

	José Domingos Soares
	18.000,00

	9.9. em conformidade com o disposto nos arts. 46 da Lei 8.443/1992 e 271 do Regimento Interno do TCU, declarar inidôneas, por dois anos, para participarem de licitação na administração pública federal, as empresas R. F. Alves (CNPJ 84.536.143/0001-02) , M. Glaudimar Almeida (CNPJ 03.804.441/0001-34) e P. de O. Marques (CNPJ 02.607.549/0001-74) ;
	9.10. autorizar, desde logo, nos termos do art. 28, II, da Lei 8.443/1992, a cobrança judicial das dívidas, caso não sejam atendidas as notificações;
	9.11. autorizar, caso seja solicitado, o pagamento das dívidas em até 36 parcelas mensais e consecutivas, nos termos dos arts. 26 da Lei 8.443/1992 e 217 do Regimento Interno do TCU, fixando o prazo de quinze dias, a contar do recebimento das notificações, para comprovarem perante o Tribunal o recolhimento da primeira parcela, e de trinta dias, a contar da parcela anterior, para comprovarem o recolhimento das demais parcelas, devendo incidir sobre cada valor mensal, atualizado monetariamente, os juros de mora devidos, na forma prevista na legislação em vigor;
	9.12. alertar o responsável que requerer o parcelamento que a falta de comprovação do recolhimento de qualquer parcela importará o vencimento antecipado do saldo devedor, nos termos do § 2º do art. 217 do Regimento Interno deste Tribunal;
	9.13. dar ciência deste acórdão ao Procurador-Chefe da Procuradoria da República no Estado do Amazonas, nos termos dos arts. 16, § 3º, da Lei 8.443/1992 e 209, § 7º, do Regimento Interno do TCU, para a adoção das medidas que entender cabíveis; e
	9.14. encaminhar cópia deste acórdão, bem como do relatório e do voto que o fundamentaram, para a 4ª Vara Federal da Seção Judiciária no Estado do Amazonas, fazendo menção ao processo 2006.32.00.000083-1, que tramita naquela unidade judiciária.

Tomada de contas especial instaurada em razão de pagamentos irregulares por bens não entregues e serviços não prestados.

Superintendência Regional do Departamento da Polícia Federal no Estado do Amazonas (SR/DPF/AM).

3. Responsáveis: Maria das Graças Malheiros Monteiro (CPF XXX.225.272-XX), Kercio Silva Pinto (CPF 066.156.27515), Aparecida Gualberto dos Reis (CPF XXX.419.618-XX), Francisco Canindé Fernandes de Macedo (CPF XXX.988.051-XX), Ivanhoé Martins Fernandes (CPF XXX.530.907-XX), José Edson Rodrigues de Souza (CPF XXX.811.003-XX), José Domingos Soares (CPF XXX.796.144-XX), Aloizio Paes de Lima (CPF XXX.981.794-XX), Robério Freire Alves (CPF XXX.542.202-XX), Roger Freire Alves (CPF XXX.509.412-XX), Roner Freire Alves (CPF XXX.545.982-XX), R. F. Alves (CNPJ 84.536.143/0001-02), M. Glaudimar Almeida (CNPJ 03.804.441/0001-34) e P. de O. Marques (CNPJ 02.607.549/0001-74).

13.1. Ministros presentes: Ana Arraes (na Presidência), Walton Alencar Rodrigues, Benjamin Zymler (Relator), Augusto Nardes, Aroldo Cedraz e Raimundo Carreiro.
13.2. Ministros-Substitutos presentes: Augusto Sherman Cavalcanti, André Luís de Carvalho e Weder de Oliveira.

ACORDAO-COMPLETO-2527007

Acórdão de Relação 2495/2022 - Plenário

Acórdão de Relação

ACORDAO-COMPLETO-2461353

Acórdão 555/2021 - Plenário

ACORDAO-COMPLETO-2584754

Acórdão de Relação 1012/2023 - Plenário

ACORDAO-COMPLETO-2410508

Acórdão de Relação 1209/2020 - Plenário

BENJAMIN ZYMLER

I - Introdução
	Trata-se da Tomada de Contas Especial instaurada para apurar as responsabilidades identificadas no TC Processo 019.760/2008-7, que teve origem em apartado constituído a partir do traslado de peças do TC Processo 020.680/2006-0, que se refere à Tomada de Contas Consolidada do Departamento da Polícia Federal relativo ao exercício de 2005.
2.	Cumpre destacar que, no TC Processo 011.154/2005-6, foram apontadas irregularidades cometidas no âmbito da SR/DPF/AM, apuradas em fiscalização oriunda de representação formulada pelo Ministério Público Federal, relativa a licitações e contratos, com reflexos nos exercícios de 2001 a 2005. Além disso, foi noticiada a existência dos inquéritos policiais 748/2005, 128/2007, 129/2007, 130/2007 e 263/2007, cujos resultados também poderiam impactar no julgamento das contas dos responsáveis pela Superintendência da Polícia Federal referentes aos mencionados exercícios.
3.	Essas irregularidades teriam sido praticadas por responsáveis que constavam do rol presente nas tomadas de contas referentes aos exercícios de 2001 e 2002, que haviam sido julgadas regulares com ressalva por meio dos Acórdão 2216/2003-TCU-Primeira Câmara, Relator Ministro Marcos Bemquerer, e 1.705/2004 - 2ª Câmara, Relator Ministro Lincoln Magalhães da Rocha, respectivamente.
4.	O Ministério Público junto ao Tribunal de Contas da União, por meio de parecer (peça 10, p. 29 a 33, do TC Processo 011.154/2005-6) , observou que já havia ocorrido a preclusão temporal para a interposição de recurso de revisão em relação às contas do exercício de 2001.
5.	Por outro lado, o MPTCU interpôs recurso de revisão no TC Processo 006.994/2003-8, relativo às contas de 2002, o qual foi julgado por intermédio do Acórdão 639/2017-TCU-Plenário, relatado pelo Ministro José Múcio Monteiro. Naquela oportunidade, foram julgadas irregulares as contas de diversos responsáveis, aos quais foi imputado débito e aplicada multa. Adicionalmente, alguns responsáveis foram inabilitados para o exercício de cargo em comissão ou função de confiança e houve a declaração de inidoneidade de diversas pessoas jurídicas.
6.	Com relação ao exercício de 2004, foi formado apartado (TC Processo 020.003/2008-5) , o qual foi apreciado pelo Acórdão 531/2016-TCU-Plenário, Relator Ministro-Substituto Marcos Bemquerer Costa. Naquela oportunidade, foram julgadas irregulares as contas de diversos responsáveis, aos quais foi imputado débito e aplicada multa. Adicionalmente, alguns responsáveis foram inabilitados para o exercício de cargo em comissão ou função de confiança e houve a declaração de inidoneidade de diversas pessoas jurídicas.
7.	A formação destes autos foi por mim determinada, por meio de despacho (peça 1) , tendo em vista que, no TC Processo 019.760/2008-7, foram identificadas 40 cadeias de responsabilidade solidária para efeito de citação de responsáveis, além de seis destinatários de audiências, perfazendo um total de 25 pessoas físicas e 37 empresas, que receberam oitivas.
8.	Nesse sentido, determinei a constituição de dez tomadas de contas especiais, no âmbito das quais serão examinadas as cadeias de responsabilidade acima citadas. Nestes autos, serão analisadas as cadeias 14, 15, 16 e 17. 
9.	Este processo foi constituído com as seguintes peças trasladadas do TC Processo 019.760/2008-7:
	a) despacho determinando a constituição de apartados (peça 1) ;
	b) instrução preliminar de citação, audiência e oitiva do TC Processo 019.760/2008-7 (peça 2) ; 
	c) relatório final do inquérito policial 748/2005 (peças 3 e 4) ;
	d) notas fiscais (peça 5) ; 
	e) laudos periciais 88/2009 e 97/2009 (peças 6 a 11) ;
	f) planilha de gestão (peça 12) ;
	g) planilhas de débito (peça 13) ;
	h) pronunciamentos da unidade e da subunidade proferidos no TC Processo 019.760/2008-7 (peças 14 e 15) ;
	i) documentação relativa a comunicações (peças 16, 17, 19, 20, 21, 22, 23, 24, 26, 27, 32, 33, 34, 35, 37, 38, 40, 41, 43, 44, 46, 47, 49, 50, 52, 53, 55, 56, 58 e 59) ;
	j) alegações de defesa, razões de justificativa e respostas de oitiva (peças 18, 25, 28, 29, 30, 31, 36, 39, 42, 45, 48, 51, 54, 57 e 60) ; 
	k) procurações (peças 61, 62, 63, 64 e 65) ; e
	k) rol de responsáveis (peça 66) .
10.	Cabe esclarecer que estes autos não contém todas as peças próprias de uma tomada de contas especial. Falta, por exemplo, a análise da CGU.
11.	Neste momento, serão analisados diversos pagamentos realizados em virtude de serviços de manutenção e reparos em veículos, embarcações e equipamentos elétricos da Polícia Federal que não foram realizados e da aquisição de bens de consumo, peças para barcos e suprimentos para equipamentos eletrônicos que não foram entregues.
12.	Após analisar os documentos acostados a estes autos, o auditor destacou que:
	a) o Relatório do Inquérito Policial 748/2005 (peças 3 e 4) demonstrou a existência de diversos pagamentos efetuados para pessoas físicas ou jurídicas por serviços não executados ou mercadorias não entregues, com o fito de desviar recursos da União. Tais fraudes ocorreram por meio de diversos esquemas que apresentam modus operandi semelhantes. Em todos eles, estavam presentes o Agente da Polícia Federal Francisco Canindé Fernandes de Macedo (APF Macedo) , então chefe do Setor Regional Administrativo e gestor financeiro da unidade, e o Agente Administrativo Ivanhoé Martins Fernandes (ADM Ivanhoé) , que era o chefe do Núcleo Orçamentário e Financeiro e substituía o APF Macedo;
	b) diretamente ou com a ajuda de intermediários, esses servidores cooptaram empresas e pessoas físicas para fornecerem notas fiscais e recibos sem a correspondente prestação de serviços ou venda de mercadorias. Além disso, os dois agentes acima mencionados assinaram as dispensas de licitação que embasaram as despesas relacionadas às notas fiscais frias em comento;
	c) tais procedimentos de dispensa foram realizados ao arrepio da legislação, uma vez que a dispensa e o preço pago não foram justificados nem foi realizada prévia pesquisa de mercado. Aduz-se que, em todos os casos, o pedido de compra foi assinado pelo ADM Ivanhoé e o deferimento da dispensa pelo APF Macedo;
	d) essas fraudes se estenderam de 2001 a 2005. Nesse último exercício, participaram também os servidores José Edson Rodrigues de Souza, José Domingos Soares, Aloizio Paes de Lima e Francisco Pereira da Rocha, que atestaram falsamente, nas notas fiscais e nos recibos, a entrega dos bens ou a prestação dos serviços contratados;
	e) entendeu-se necessário incluir entre os responsáveis os ordenadores de despesa. Apesar de o Relatório do Inquérito Policial ter afastado a participação dos superintendentes, verifica-se que esse afastamento se deu na seara criminal, onde o rigor na apuração da responsabilidade é maior, exigindo-se prova do dolo. Não há como, na área administrativa, afastar a responsabilidade dos dirigentes que assinaram as ordens bancárias e autorizaram o pagamento das notas fiscais frias, apesar de as despesas sob comento não obedecerem às exigências legais de dispensa de licitação;
	f) de 1º/1 a 22/11/2005, a Superintendente da Polícia Federal no Amazonas e ordenadora de despesas foi a Delegada Maria das Graças Malheiros Monteiro. Entre os dias 23/11 e 31/12/2005, o Superintendente foi o Delegado Kercio Silva Pinto. A substituta em todo esse exercício foi a Delegada Aparecida Gualberto dos Reis (peça 6) ; 
	g) no que concerne à reparação do dano, a citação foi direcionada ao Agente da Polícia Federal Francisco Canindé Fernandes de Macedo, ao Agente Administrativo Ivanhoé Martins Fernandes, aos servidores responsáveis pelo atesto das notas fiscais frias e aos intermediários que cooptavam as empresas que forneciam os referidos documentos;
	h) considerando que o inquérito policial concluiu que os ordenadores de despesas não participaram de forma dolosa das fraudes nem obtiveram proveito econômico, entendeu-se cabível realizar as respectivas audiências. Afinal, é possível aplicar-lhes multa em decorrência da violação culposa do disposto no art. 62 da Lei 4.320/1964, consistente na realização de pagamentos sem a regular liquidação das despesas. Ademais, também não houve a observância dos princípios da economicidade, previsto no art. 70, caput, da Constituição Federal, e da eficiência, positivado no art. 37, caput, da nossa Lei Maior;
	i) as empresas fornecedoras de notas frias foram ouvidas, uma vez que é possível aplicar-lhes a sanção de declaração de inidoneidade para participarem em licitações na administração pública federal, em conformidade com o disposto no art. 46 da Lei 8.443/1992; e
	j) por fim, cabe salientar que as irregularidades sob exame foram praticadas por meio de 14
esquemas. As cadeias de responsabilização 14, 15, 16 e 17, tratadas nestes autos, envolvem os responsáveis apontados como integrantes do sexto esquema.
13. 	Em seguida, o auditor salientou que:
	a) conforme consta do Relatório Final do Inquérito Policial 748/2005 (peça 4, p. 4 a 6) , os Srs. Robério Freire Alves, Roger Freire Alves e Roner Freire Alves utilizaram-se de notas fiscais ideologicamente falsas para receber recursos públicos da União destinados à manutenção da SR/DPF/AM, nos mesmos moldes do que acontecia nos outros esquemas; 
	b) a existência e o funcionamento do esquema de fraudes sob exame foram comprovados pelos depoimentos prestados pela Sras. Maria Glaudimar Almeida (proprietária da empresa M. Glaudimar Almeida) e Patrícia de Oliveira Marques (P. de O. Marques) e pelos Srs. Cláudio Sérgio Catunda Medeiros (R. Freire da Silva) , Alexandre Santos Figueiredo (A. S. Figueiredo) e Bento Fernando Farias Freire (Dois Leões Indústria e Comércio) , perante a Polícia Federal, no âmbito do mencionado Inquérito 748/2005;
	c) em diligências realizadas pela Secretaria de Estado da Fazenda (Sefaz) do Amazonas, as empresas M. Glaudimar Almeida e P. de O. Marques não foram localizadas, o que ensejou a suspensão das respectivas inscrições estaduais (peça 3, p. 19 a 22, do TC Processo 006.994/2003-8) ; e
	d) os Laudos Periciais 88/2009 (peças 6 a 9) e 97/2009 (peças 10 e 11) comprovam que algumas das notas fiscais frias foram preenchidas dentro da própria SR/DRPF/AM.
14.	O auditor aduziu que foram citados os seguintes responsáveis:
	a) Sr. Francisco Canindé Fernandes de Macedo: por ter assinado as autorizações das dispensas de licitação que embasaram os pagamentos de notas fiscais frias, sem a efetiva aquisição de bens ou prestação de serviços, e por ter gerenciado o esquema de desvio de recursos públicos por meio do pagamento dessas notas, beneficiando-se direta e financeiramente;
	b) Sr. Ivanhoé Martins Fernandes: por ter assinado os pedidos de pagamento de notas fiscais frias, sem a efetiva aquisição de bens ou prestação de serviços, e por ter gerenciado o esquema de desvio de recursos públicos por meio do pagamento dessas notas, beneficiando-se direta e financeiramente; 
	c) Srs. José Edson Rodrigues de Souza, José Domingos Soares e Aloizio Paes de Lima: por terem atestado notas fiscais frias, sem a efetiva aquisição de bens ou prestação de serviços; e
	d) Srs. Robério Freire Alves, Roger Freire Alves e Roner Freire Alves: por terem emitido notas fiscais frias, sem a efetiva entrega de bens ou prestação de serviços, e por terem cooptado mais empresas para participarem das fraudes em tela.
15.	Esses responsáveis integraram as seguintes cadeias de responsabilidade solidária:
	14ª cadeia de responsabilidade solidária: Francisco Canindé Fernandes de Macedo, Ivanhoé Martins Fernandes, José Edson Rodrigues de Souza, Robério Freire Alves, Roger Freire Alves  e Roner Freire Alves
Valor Histórico do Débito / Data da Ocorrência:
	Data
	NF
	OB
	Gestão
	Valor (R$) 
	Empresa emissora da NF

	23/6/2005
	514
	900.820
	200.382
	7.250,00
	R. F. Alves

	23/6/2005
	114
	900.806
	200.382
	7.900,00
	M. Glaudimar Almeida

	1º/6/2005
	112
	900.678
	200.382
	7.845,00
	M. Glaudimar Almeida

	Total
				22.995,00
	
	15ª cadeia de responsabilidade solidária: Francisco Canindé Fernandes de Macedo, Ivanhoé Martins Fernandes, José Domingos Soares, Robério Freire Alves, Roger Freire Alves e Roner Freire Alves
Valor Histórico do Débito / Data da Ocorrência:
	Data
	NF
	OB
	UG
	Valor (R$) 
	Empresa emissora da NF

	11/2/2005
	510
	900.123
	200.382
	7.480,00
	R. F. Alves

	15/3/2005
	49
	900.185
	200.382
	6.900,00
	R. F. Alves

	11/4/2005
	50
	900.387
	200.382
	7.650,00
	R. F. Alves

	5/7/2005
	54
	900.883
	200.382
	7.820,00
	R. F. Alves

	4/5/2005
	511
	900.508
	200.382
	8.000,00
	R. F. Alves

	15/3/2005
	109
	900.177
	200.382
	6.828,00
	M. Glaudimar Almeida

	11/4/2005
	31
	900.384
	200.382
	8.000,00
	M. Glaudimar Almeida

	4/5/2005
	110
	900.508
	200.382
	7.900,00
	M. Glaudimar Almeida

	11/2/2005
	209
	900.115
	200.382
	7.640,00
	P. de O. Marques

	11/4/2005
	212
	900.382
	200.382
	7.550,00
	P. de O. Marques

	13/5/2005
	214
	900.592
	200.382
	7.535,00
	P. de O. Marques

	Total
				83.303,00
	
	16ª cadeia de responsabilidade solidária: Francisco Canindé Fernandes de Macedo, Ivanhoé Martins Fernandes, Aloizio Paes de Lima, Robério Freire Alves, Roger Freire Alves e Roner Freire Alves
Valor Histórico do Débito / Data da Ocorrência:
	Data
	NF
	OB
	UG
	Valor (R$) 
	Empresa emissora da NF

	31/5/2005
	52
	900.670
	200.382
	7.800,00
	R. F. Alves

	Total
				7.800,00
	
	17ª cadeia de responsabilidade solidária: Francisco Canindé Fernandes de Macedo, Ivanhoé Martins Fernandes, Robério Freire Alves, Roger Freire Alves e Roner Freire Alves
Valor Histórico do Débito / Data da Ocorrência:
	Data
	NF
	OB
	UG
	Valor (R$) 
	Empresa emissora da NF

	1/9/2005
	56
	901.202
	200.382
	7.250,00
	R. F. Alves

	26/9/2005
	515    516
	901.289
	200.382
	6.311,25
	R. F. Alves

	17/11/2005
	518    519
	901.402
	200.382
	3.573,00
	R. F. Alves

	5/12/2005
	57
	901.447
	200.382
	7.200,00
	R. F. Alves

	20/12/2005
	520
	901.483
	200.382
	4.730,00
	R. F. Alves

	22/7/2005
	118
	900.986
	200.382
	7.700,00
	M. Glaudimar Almeida

	1º/9/2005
	115
	901.201
	200.382
	8.000,00
	M. Glaudimar Almeida

	11/10/2005
	119    120    121
	901.341
	200.382
	4.833,30
	M. Glaudimar Almeida

	20/10/2005
	124
	901.368
	200.382
	2.527,00
	M. Glaudimar Almeida

	30/12/2005
	37
	901.579
	200.382
	6.941,00
	M. Glaudimar Almeida

	17/1/2005
	620.866
	900.077
	200.382
	6.800,00
	P. de O. Marques

	29/9/2005
	156
	901.310
	200.382
	6.602,50
	P. de O. Marques

	5/12/2005
	216
	901.448
	200.382
	6.930,00
	P. de O. Marques

	16/11/2005
	215
	901.307
	200.383
	3.795,00
	P. de O. Marques

	Total
				83.193,05
	
16.	O auditor registrou que foram ouvidos em audiência as Sras. Maria das Graças Malheiros Monteiro e Aparecida Gualberto dos Reis e o Sr. Kercio Silva Pinto, por terem autorizado o pagamento de notas fiscais frias, sem que tivesse havido a respectiva aquisição de bens ou prestação de serviços, em desacordo com os princípios da economicidade (art. 70, caput, da Constituição Federal) e da eficiência (art. 37, caput, da Constituição Federal) e com o disposto no art. 62 da Lei 4.320/1964.
17.	Também foi promovida a oitiva das empresas R. F. Alves, M. Glaudimar Almeida e P. de O. Marques, que poderão vir a ser punidas com a declaração de inidoneidade prevista nos arts. 46 da Lei 8.443/1992 e 271 do Regimento Interno do TCU, tendo em vista a emissão de notas fiscais frias, sem que tenha havido a respectiva entrega de bens ou prestação de serviços. 
18.	Essas citações, audiências e oitivas foram regularmente realizadas (peças 16, 17, 19, 20, 21, 22, 23, 24, 26, 27, 32, 33, 34, 35, 37, 38, 40, 41, 43, 44, 46, 47, 49, 50, 52, 53, 55, 56, 58 e 59) .
19.	Após analisar as respectivas respostas, o auditor destacou que:
	- Quanto às alegações de defesa apresentadas pelo Sr. Francisco Canindé Fernandes de Macedo
	a) foi citado por meio do Ofício 800/2013 (peça 16) , o qual foi devidamente recebido, conforme demonstra o AR juntado a estes autos (peça 17) , tendo apresentado as alegações de defesa a seguir sintetizadas (peça 18) ;
	b) ocupa o cargo de Agente da Polícia Federal, tendo ingressado na carreira em 1º/1/1983 e prestado serviços por mais de duas décadas na Superintendência Regional do Amazonas (SR/DPF/AM) ; 
	c) desempenhou por quase dezoito anos a função comissionada de Chefe da Seção Regional Administrativa da Polícia Federal no Amazonas, exercendo suas funções com zelo, eficiência e probidade, consoante demonstram seus registros funcionais; 
	d) no mês de julho de 2005, em decorrência do recebimento de denúncias apócrifas, foi instaurado pela Corregedoria Geral da DPF/DG procedimento administrativo com o objetivo de apurar possíveis irregularidades que teriam ocorrido em licitações e contratos no âmbito da SR/DPF/AM. O resultado dessa investigação levou à instauração do PAD 1/2006-SR/DPF/AM, ocorrida em 28/3/2006; 
	e) nesse PAD, que foi concluído em 20/7/2006, decidiu-se pela sua não culpabilidade direta;
	f) a Sindicância 25/2005-SR/DPF/AM concluiu pela não inclusão dos gestores no rol de responsabilidade primária ou secundária. Naquela oportunidade, ele foi apontado como o responsável pela repartição cujo comando cabia à Superintendente Maria das Graças Malheiros Monteiro no exercício de 2005;
	g) em 2003, por meio do Memorando 1.141/2003, comunicou a seus superiores a existência de cartas anônimas, contendo denúncias sobre suposto desvio de recursos públicos. Contudo, tais denúncias somente foram apuradas em 2005, por intermédio da mencionada Sindicância; 
	h) era assessorado por profissionais detentores da sua total confiança; e 
	i) os investigadores foram parciais, pois imputaram responsabilidade ao defendente e excluíram os gestores. Logo, a condenação em tela foi injusta, uma vez que ele não pode ser responsabilizado por desvios praticados por outras pessoas;
- Análise das alegações do Sr. Francisco Canindé Fernandes de Macedo
	a) o responsável não se manifestou sobre a assinatura das autorizações de dispensas de licitação que embasaram os pagamentos de notas fiscais frias, sem a efetiva aquisição de bens ou serviços. Também não se pronunciou sobre o suposto gerenciamento do esquema de desvio de recursos públicos ora sob exame;
	b) sua defesa baseou-se no encaminhamento, em 2003, de um memorando no qual solicitou a apuração de denúncias anônimas de irregularidades que teriam sido praticadas por ele na condição de chefe da coordenação administrativa. Acrescentou que nem a Superintendência nem a Direção Geral da Polícia Federal adotaram as providências cabíveis e que o processo investigatório teve um cunho corporativista, uma vez que eximiu os superintendentes de qualquer responsabilidade, que foi imputada ao defendente;
	c) no Relatório do Inquérito Policial 748/2005, foram narrados diversos casos de pagamento por serviços não executados ou mercadorias não entregues. Tais fraudes ocorreram por meio de esquemas com modus operandi semelhantes, sempre visando desviar recursos públicos;
	d) naquele inquérito, foi apontada a responsabilidade do Agente da Polícia Federal Francisco Canindé Fernandes de Macedo e do Agente Administrativo Ivanhoé Martins Fernandes, que eram, respectivamente, o chefe do Setor Regional Administrativo e Gestor Financeiro da Unidade e o chefe do Núcleo Orçamentário e Financeiro e substituto do primeiro. Esses agentes públicos, diretamente ou com a ajuda de terceiros, cooptaram empresas e pessoas físicas para fornecerem notas fiscais e recibos sem a correspondente prestação de serviços ou fornecimento de mercadoria. Para que o esquema funcionasse, eles assinaram as dispensas de licitação das despesas relacionadas às mencionadas notas fiscais frias;
	e) os procedimentos de dispensa foram realizados de forma irregular. Em todos os casos, os pedidos de compra foram assinados pelo Agente Administrativo Ivanhoé Martins Fernandes e o deferimento da dispensa pelo Agente de Polícia Federal Francisco Canindé Fernandes de Macedo. Nas fraudes apuradas nesta TCE, também houve a participação dos Srs. José Edson Rodrigues de Souza, José Domingos Soares e Aloizio Paes de Lima, os quais atestaram falsamente o recebimento dos bens e a prestação dos serviços;
	f)  nesta tomada de contas especial, também está sendo analisada a conduta dos Srs. Robério Freire Alves, Roger Freire Alves e Roner Freire Alves, que utilizaram notas fiscais ideologicamente falsas para receber indevidamente recursos públicos federais;
	g) os depoimentos das Sras. Maria Glaudimar Almeida (proprietária da empresa M. Glaudimar) e Patrícia de Oliveira Marques (P. de O. Marques) e dos Srs. Cláudio Sérgio Catunda Medeiros (R. Freire da Silva) , Alexandre Santos Figueiredo (A. S. Figueiredo) e Bento Fernando Farias Freire (Dois Leões Indústria e Comércio) confirmaram que houve a fraude ora sob comento (peça 4, p. 4 a 7) ;
	h) os mentores do esquema foram identificados no Inquérito Policial anteriormente mencionados, in verbis:
	"Destacam-se como autores principais, mentores, idealizadores e executores do "esquema" o Agente de Polícia Federal FRANCISCO CANINDÉ FERNANDES DE MACEDO e seu auxiliar e substituto da chefia do Setor Regional Administrativo e Orçamentário Financeiro, ADM IVANHOÉ MARTINS FERNANDES, que contava ainda com as participações dos servidores, igualmente funcionários da SRA e NEOF/SR/DPF/AM, ADMs GRACIETE LIMEIRA RIBEIRO, (...) , JOSÉ EDSON RODRIGUES DE SOUZA (...) , e ALINE DO NASCIMENTO SILVA."
	i) constatou-se que serviços e compras foram pagos, porém, não houve a prestação ou o fornecimento. Para que tais fatos ocorressem, houve o envolvimento da área administrativa da Superintendência da Polícia Federal no Estado do Amazonas, que se encontrava sob a responsabilidade do Sr. Francisco Canindé Fernandes Macedo. Além do mais, a quantidade de pagamentos realizados de forma continuada revela que o esquema não tinha qualquer restrição;
	j) o memorando citado pelo responsável faz referência às supostas cartas anônimas e à conduta do Delegado da Polícia Federal Wanderley, que estava investigando a atuação da área administrativa da superintendência. Nesse documento, foi solicitada a identificação dos denunciantes e a criação de um grupo de trabalho para apurar eventuais irregularidades que teriam sido praticadas pela Comissão de Licitações no exercício de 2002;
	k) apesar de o responsável ter se colocado à disposição para ser investigado, o exame do documento em tela revela sua indignação com as cartas anônimas. Além disso, ele pleiteou a apuração de supostos atos ilícitos que teriam sido cometidos pela comissão de licitação, os quais não tinham nenhuma relação com as condutas ora sob comento; e
	l) considerando que o responsável não apresentou documentos nem alegações aptas para ilidir as irregularidades cuja prática lhe foi imputada, suas alegações de defesa devem ser rejeitadas; 
	- Quanto às alegações de defesa apresentadas pelo Sr. José Edson Rodrigues de Souza
	a) foi citado por meio do Ofício 145/2014 (peça 22) , o qual foi devidamente recebido, conforme demonstra o AR juntado a estes autos (peça 24) , tendo apresentado as alegações de defesa a seguir sintetizadas (peça 25) ;
	b) exercia suas funções no Núcleo de Execução Orçamentária e Financeira da Superintendência Regional da Polícia Federal no Amazonas, sob a chefia imediata do Sr. Ivanhoé Martins Fernandes;
	c) não teve participação nas irregularidades ocorridas no exercício de 2005. Foi envolvido, sem ter conhecimento, no desvio de recursos promovido por seu chefe imediato, pois foi induzido a erro quando atestou as notas fiscais frias;
	d) algumas notas, apesar de apresentarem seu carimbo, foram atestadas por outra pessoa com a indicação da expressão "p", devido à existência de confiança mútua; e
	e) não se beneficiou indevidamente das fraudes sob exame; 
- Análise das alegações do Sr. José Edson Rodrigues de Souza
	a) o responsável exercia função operacional no Núcleo de Execução Orçamentária Financeira da Superintendência Regional da Polícia Federal, sob a chefia imediata do Sr. Ivanhoé Martins Fernandes;
	b) sua participação no esquema de fraudes consistia na emissão de atesto nas notas fiscais frias, sem que tivesse ocorrido a entrega dos bens adquiridos ou a prestação dos serviços contratados. Cabe salientar que ele admitiu ter ciência de que o fiscal do contrato ou um representante da área requisitante deveria atestar a prestação de serviços e a entrega de bens;
	c) não se pode aceitar a alegação de que ele atestava a entrega de bens ou a prestação de serviços, sem realizar a devida conferência, devido à "confiança mútua". Também não é cabível a alegação de que ele emitia tais atestados, apesar de não ser uma atribuição sua, visando agilizar as conformidades diárias e documental; e
	d) considerando que ele não apresentou argumentos ou documentos aptos para afastar sua responsabilidade e que ele atestou notas fiscais, no exercício de 2005, sem que os serviços fossem prestados ou que houvesse o fornecimento dos bens, suas alegações devem ser rejeitadas;
	- Quanto às alegações de defesa apresentadas pelo Sr. Aloizio Paes de Lima
	a) foi citado por meio do Ofício 809/2013 (peça 26) , o qual foi devidamente recebido, conforme demonstra o AR juntado a estes autos (peça 27) , tendo apresentado as alegações de defesa a seguir sintetizadas (peça 8 a 31) ;
	b) os serviços foram prestados e os bens utilizados na construção, implantação e manutenção do Centro de Especialização e Aperfeiçoamento Policial da Amazônia (Ceapa) , atualmente chamado de Ciapa;
	c) informou a data do Ciapa e sua importância para os treinamentos da polícia no Amazonas;
	d) não tinha qualquer ingerência sobre os processos licitatórios ou de dispensa de licitação para a aquisição dos bens e serviços. Como responsável pelo Ciapa, limitava-se a acompanhar a entrega de bens e a prestação de serviços; e
	e) a Nota Fiscal 52 se refere a serviços de recuperação de motores de rabeta de 175 Hp de potência, marca Envirude, de motores marítimos MWM e de recuperação de sistema hidráulico de embarcações da União, os quais foram prestados e atestados pelo subscritor;
- Análise das alegações do Sr. Aloizio Paes de Lima
	a) a participação do responsável no esquema de fraudes consistia na emissão de atesto nas notas fiscais frias;
	b) a Nota Fiscal 52, mencionada pelo Sr. Aloizio Paes de Lima, foi emitida pela empresa R.F Alves - ME, que atua no comércio varejista de artigos de papelaria, conforme dados extraídos dos sistemas corporativos da Secretaria da Receita Federal do Brasil. Assim sendo, verifica-se a incompatibilidade entre o objeto social dessa entidade e os serviços que teriam sido alegadamente prestados; e
	c) considerando que ele não apresentou argumentos ou documentos aptos para afastar sua responsabilidade e que ele atestou notas fiscais, no exercício de 2005, sem que os serviços fossem prestados ou que houvesse o fornecimento dos bens, suas alegações devem ser rejeitadas;
	- Quanto às alegações de defesa apresentadas pelo Sr. Robério Freire Alves
	a) foi citado por meio do Ofício 845/2013 (peça 34) , o qual foi devidamente recebido, conforme demonstra o AR juntado a estes autos (peça 35) , tendo apresentado as alegações de defesa a seguir sintetizadas (peça 36) ;
	b) é representante legal da empresa P. de O. Marques;
	c) nunca emitiu notas fiscais frias ou captou empresas para esse fim;
	d) as notas emitidas pela empresa em tela referiam-se a materiais adquiridos pela Polícia Federal e a serviços prestados para aquele órgão público;
	e) a superintendente Graça Malheiros solicitava a prestação dos serviços e o fornecimento de materiais, mesmo sabendo que não havia recursos para realizar os respectivos pagamentos. Os serviços eram realizados e as mercadorias eram entregues em confiança, para o ordenador de despesas, que comunicava ao Chefe da Administração, Sr. Francisco Canindé Fernandes de Macedo, para que "o mesmo desse o jeito de (...) pagar os serviços já realizados e os materiais entregues";
- Análise das alegações do Sr. Robério Freire Alves
	a) o Sr. Robério Freire Alves utilizou notas fiscais e recibos de pessoas físicas ideologicamente falsos para receber recursos públicos da União destinados à manutenção da SR/DPF/AM;
	b) o relatório do Inquérito Policial 748/2005 detalha a participação dos irmãos Robério Freire Alves, Roger Freire Alves e Roner Freire Alves, conforme segue (peça 4, p. 4) :
	"ROBÉRIO FREIRE ALVES, (...) este cidadão explorava o comércio de venda de mercadorias ao lado dos seus irmãos ROGER FREIRE ALVES, (...) , RONER FREIRE ALVES, (...) , RICARDO FREIRE ALVES, (falecido) , e RUY CARLOS FREIRE ALVES (...) . 
	Todos, à exceção de RUY CARLOS FREIRE ALVES, eram proprietários ou responsáveis por empresas que atuavam no comércio, como uma espécie de intermediárias na venda de mercadorias diversas, as quais eram adquiridas no comércio local e repassadas a preços superfaturados para os seus clientes que tinha como "carro-chefe" a SR/DPF/AM.
	Além de explorarem as suas empresas R.F. ALVES e R.B.F. ALVES, também usavam as empresas M. GLAUDIMAR ALMEIDA e P. DE O. MARQUES, ambas constituídas em nomes de suas esposas MARIA GLAUDIMAR ALMEIDA, (...) , e PATRÍCIA DE OLIVEIRA MARQUES, (...) .
	Todos os seus negócios com a Polícia Federal se deram mediante dispensa de licitação, já que as supostas compras feitas pela quadrilha eram direcionadas para os participantes do esquema.
	É evidente que, em meio às notas fiscais emitidas quando existia o fornecimento de algumas mercadorias, também eram apresentadas outras notas fictícias, incluindo aí serviços não prestados para suporte do recebimento dos recursos que seriam desviados."
	c) consoante registrado no inquérito acima citado, o Sr. Robério Freire Alves utilizou também notas fiscais ideologicamente falsas emitidas por diversas empresas. Além disso, utilizou vários "laranjas", recrutados entre os seus empregados; e
	d) com fulcro no acima exposto, as alegações de defesa do responsável devem ser rejeitadas;
	- Quanto às alegações de defesa apresentadas pelo Sr. Roger Freire Alves
	a) foi citado por meio do Ofício 849/2013 (peça 37) , o qual foi devidamente recebido, conforme demonstra o AR juntado a estes autos (peça 38) , tendo apresentado as alegações de defesa a seguir sintetizadas (peça 39) ;
	b) é representante legal da empresa M. Glaudimar Almeida;
	c) nunca emitiu notas fiscais frias ou captou empresas para esse fim;
	d) as notas emitidas pela empresa em tela referiam-se a materiais adquiridos pela Polícia Federal e a serviços prestados para aquele órgão público;
	e) a superintendente Graça Malheiros solicitava a prestação dos serviços e o fornecimento de materiais, mesmo sabendo que não havia recursos para realizar os respectivos pagamentos. Os serviços eram realizados e as mercadorias eram entregues em confiança, para o ordenador de despesas, que comunicava ao Chefe da Administração, Sr. Francisco Canindé Fernandes de Macedo, para que "o mesmo desse o jeito de (...) pagar os serviços já realizados e os materiais entregues";
- Análise das alegações do Sr. Roger Freire Alves
	a) o Sr. Roger Freire Alves utilizou notas fiscais e recibos de pessoas físicas ideologicamente falsos para receber recursos públicos da União destinados à manutenção da SR/DPF/AM;
	b) o relatório do Inquérito Policial 748/2005 detalha a participação dos irmãos Robério Freire Alves, Roger Freire Alves e Roner Freire Alves, conforme segue (peça 4, p. 4) :
	"ROBÉRIO FREIRE ALVES, (...) este cidadão explorava o comércio de venda de mercadorias ao lado dos seus irmãos ROGER FREIRE ALVES, (...) , RONER FREIRE ALVES, (...) , RICARDO FREIRE ALVES, (falecido) , e RUY CARLOS FREIRE ALVES (...) . 
	Todos, à exceção de RUY CARLOS FREIRE ALVES, eram proprietários ou responsáveis por empresas que atuavam no comércio, como uma espécie de intermediárias na venda de mercadorias diversas, as quais eram adquiridas no comércio local e repassadas a preços superfaturados para os seus clientes que tinha como "carro-chefe" a SR/DPF/AM.
	Além de explorarem as suas empresas R.F. ALVES e R.B.F. ALVES, também usavam as empresas M. GLAUDIMAR ALMEIDA e P. DE O. MARQUES, ambas constituídas em nomes de suas esposas MARIA GLAUDIMAR ALMEIDA, (...) , e PATRÍCIA DE OLIVEIRA MARQUES, (...) .
	Todos os seus negócios com a Polícia Federal se deram mediante dispensa de licitação, já que as supostas compras feitas pela quadrilha eram direcionadas para os participantes do esquema.
	É evidente que, em meio às notas fiscais emitidas quando existia o fornecimento de algumas mercadorias, também eram apresentadas outras notas fictícias, incluindo aí serviços não prestados para suporte do recebimento dos recursos que seriam desviados."
	c) consoante registrado no inquérito acima citado, o Sr. Roger Freire Alves utilizou também notas fiscais ideologicamente falsas emitidas por diversas empresas; e
	d) com fulcro no acima exposto, as alegações de defesa do responsável devem ser rejeitadas;
	- Quanto às alegações de defesa apresentadas pelo Sr. Roner Freire Alves
	a) foi citado por meio do Ofício 850/2013 (peça 40) , o qual foi devidamente recebido, conforme demonstra o AR juntado a estes autos (peça 41) , tendo apresentado as alegações de defesa a seguir sintetizadas (peça 42) ;
	b) é representante legal da empresa R. F. Alves;
	c) nunca emitiu notas fiscais frias ou captou empresas para esse fim;
	d) as notas emitidas pela empresa em tela referiam-se a materiais adquiridos pela Polícia Federal e a serviços prestados para aquele órgão público; e
	e) a superintendente Graça Malheiros solicitava a prestação dos serviços e o fornecimento de materiais, mesmo sabendo que não havia recursos para realizar os respectivos pagamentos. Os serviços eram realizados e as mercadorias eram entregues em confiança, para o ordenador de despesas, que comunicava ao Chefe da Administração, Sr. Francisco Canindé Fernandes de Macedo, para que "o mesmo desse o jeito de (...) pagar os serviços já realizados e os materiais entregues";
- Análise das alegações do Sr. Roner Freire Alves
	a) o Sr. Roner Freire Alves utilizou notas fiscais e recibos de pessoas físicas ideologicamente falsos para receber recursos públicos da União destinados à manutenção da SR/DPF/AM;
	b) o relatório do Inquérito Policial 748/2005 detalha a participação dos irmãos Robério Freire Alves, Roger Freire Alves e Roner Freire Alves, conforme segue (peça 4, p. 4) :
	"ROBÉRIO FREIRE ALVES, (...) este cidadão explorava o comércio de venda de mercadorias ao lado dos seus irmãos ROGER FREIRE ALVES, (...) , RONER FREIRE ALVES, (...) , RICARDO FREIRE ALVES, (falecido) , e RUY CARLOS FREIRE ALVES (...) . 
	Todos, à exceção de RUY CARLOS FREIRE ALVES, eram proprietários ou responsáveis por empresas que atuavam no comércio, como uma espécie de intermediárias na venda de mercadorias diversas, as quais eram adquiridas no comércio local e repassadas a preços superfaturados para os seus clientes que tinha como "carro-chefe" a SR/DPF/AM.
	Além de explorarem as suas empresas R.F. ALVES e R.B.F. ALVES, também usavam as empresas M. GLAUDIMAR ALMEIDA e P. DE O. MARQUES, ambas constituídas em nomes de suas esposas MARIA GLAUDIMAR ALMEIDA, (...) , e PATRÍCIA DE OLIVEIRA MARQUES, (...) .
	Todos os seus negócios com a Polícia Federal se deram mediante dispensa de licitação, já que as supostas compras feitas pela quadrilha eram direcionadas para os participantes do esquema.
	É evidente que, em meio às notas fiscais emitidas quando existia o fornecimento de algumas mercadorias, também eram apresentadas outras notas fictícias, incluindo aí serviços não prestados para suporte do recebimento dos recursos que seriam desviados."
	c) consoante registrado no inquérito acima citado, o Sr. Roner Freire Alves utilizou também notas fiscais ideologicamente falsas emitidas por diversas empresas; e
	d) com fulcro no acima exposto, as alegações de defesa do responsável devem ser rejeitadas.
20.	O auditor destacou que os Srs. Ivanhoé Martins Fernandes e José Domingos Soares, apesar de terem sido regularmente citados, não apresentaram defesa. Por via de consequência, devem ser considerados revéis, dando-se continuidade ao processo na forma do art. 12, § 3º, da Lei 8.443/1992. 
21. 	No que concerne à responsabilização dessas pessoas, o auditor salientou que:
	a) o Sr. Ivanhoé Martins Fernandes, em seu depoimento à Polícia Federal, confessou sua participação no esquema e alegou que atuava sob o comando do Sr. Francisco Canindé Fernandes de Macedo. Cabe frisar que ambos tiveram participação decisiva nas autorizações para a emissão das notas de empenho e das ordens bancárias utilizadas para pagar as notas fiscais frias;
	b) a participação do Sr. José Domingos Soares é narrada no Inquérito Policial 748/2005, conforme excerto abaixo:
	"Feitas, assim, essas considerações, merece comentários, ainda, o fato de que as referidas notas fiscais ideologicamente falsas e/ou frias emitidas e pagas pela SR/DPF/AM, foram atestadas para dar a aparência de legalidade, como se os serviços tivessem sido feitos e as mercadorias entregues, numa demonstração clara da pratica do crime de falsidade ideológica, pelas pessoas dos servidores, ADM IVANHOÉ MARTINS FERNANDES, ADM GRACIETE LIMEIRA RIBEIRO, ADM JOSE EDSON RODRIGUES DE SOUZA, ADM ALINE DO NASCIMENTO SILVA, ADM JOSÉ DOMINGOS SOARES, ADM INALDO TSUYOSHI FARIAS NISHIKI, além do Agente de Policia Federal ALOIZIO PAES DE LIMA e o funcionário terceirizado PAULO MILTON FERREIRA DA SILVA, identificados que foram através do Laudo Pericial constante do Apenso XCI. Na versão destas pessoas, tais atos eram cometidos porque faziam parte de uma equipe e procuravam atender o que era pedido por seus chefes e colegas, sendo certo que não conferiam o material ou serviço prestado, bem como no que alude aos nomes das empresas que haviam emitido as notas."
	c) o Sr. Francisco Pereira da Rocha atestou a nota fiscal 313 emitida pela empresa C. G. M. Silva. Contudo, não houve a efetiva entrega dos materiais relacionados nesse documento. 
22.	Quanto às audiências dos responsáveis, o auditor frisou que:
	- Razões de justificativa da Sra. Maria das Graças Malheiros Monteiro
	a) foi destinatária de audiência levada a efeito por meio do Ofício 941/2013 (peça 52) , devidamente recebido conforme demonstra o AR anexado a estes autos (peça 53) , tendo apresentado tempestivamente razões de justificativa (peça 54) , as quais foram sintetizadas a seguir;
	b) as autorizações emitidas por ela, na condição de Superintendente da Polícia Federal no Amazonas, foram atos de gestão, necessários à consecução da rotina administrativa, fundadas na boa-fé de seus subordinados, sem qualquer elo de conivência com ilícitos. Ademais, seguiu estritamente os padrões de administração adotados pelos demais superintendentes;
	c) tanto nos inquéritos policiais quanto no exame técnico do controle externo, foram afastadas as responsabilidades dos superintendentes, as quais não podem ser imputadas devido à mera presunção de culpa. Acrescenta que os autores dos atos ilícitos foram claramente identificados;
	d) um sofisticado esquema, envolvendo os chefes do Setor Regional Administrativo e do Núcleo Orçamentário e Financeiro, viabilizou práticas posteriormente identificadas pela própria Polícia Federal como fraudulentas;
	e) não nomeou os responsáveis nem criou situação que lhes facilitasse a ação. Ao assumir, encontrou um esquema pronto, do qual ela e outros Superintendentes acabaram vítimas. Não eram fraudes grosseiras, mas operações meticulosamente elaboradas que até a perícia da Polícia Federal teve
dificuldades em compreender;
	f) como Superintendente, não poderia abdicar das suas obrigações principais para analisar meticulosamente os procedimentos confiados a seus subordinados;
	g) o controle reconheceu, em todas as suas manifestações técnicas, que ela não participava dos ilícitos nem atuou com negligência, imperícia ou imprudência. Considerando que, no campo do direito sancionatório, a culpa é um pressuposto jurídico e ético para a aplicação de sanções, ela não pode ser responsabilizada; e
	h) com fulcro nesses argumentos, pleiteou que sua responsabilidade fosse afastada;
	- Análise das razões de justificativa da Sra. Maria das Graças Malheiros Monteiro
	a) a defesa da responsável fugiu do mérito dessa ocorrência;
	b) a assinatura de documentos como notas de empenho, ordens bancárias, autorizações de serviços e de pagamento não é uma simples praxe burocrática. Afinal, como gestora pública e dirigente máxima do órgão em nível local, tinha o dever de resguardar o patrimônio público que estava sob sua responsabilidade;
	c) a quantidade de atividades ilícitas detectadas, em especial as dispensas indevidas de licitações, e de ordens bancárias emitidas para dar suporte ao pagamento dos esquemas, além da magnitude dos valores totais envolvidos, deveriam ter chamado a atenção da responsável;
	d) o gestor público não deve desconfiar das pessoas, mas questionar os procedimentos. Ressalte-se que não foram situações isoladas e eventuais, mas práticas rotineiras;
	e) o esquema de fraudes cresceu em virtude da fragilidade do sistema e da confiança depositada no chefe da Coordenação Administrativa, Sr. Francisco Canindé Fernandes Macedo, que foi apontado nos inquéritos policiais como o líder desse esquema. Afinal, o contexto então existente favoreceu a prática dos desmandos observados nesta TCE, sobretudo o pagamento de notas fiscais frias, sem que houvesse a prestação dos serviços ou o fornecimento dos materiais, em benefício de servidores da PF, de terceirizados e empresários;
	f) não há nenhum indício de que a responsável tenha participado dos esquemas, porém, sua inércia na adoção dos procedimentos de controle possibilitou que as fraudes não fossem detectadas e que os recursos públicos fossem desviados;
	g) no processo administrativo 082200.008076/2011-08, a Polícia Federal apurou a conduta da responsável. Naquela oportunidade, concluiu-se que ela atuou mal e, por via de consequência, praticou o ilícito tipificado no art. 43, XXIX, da Lei 4.878/1965. Diante disso, foi proposta a aplicação da pena de suspensão; e
	h) diante do exposto, devem ser rejeitadas suas razões de justificativas, sendo-lhe aplicada multa;
	- Razões de justificativa do Sr. Kercio Silva Pinto
	a) sua audiência foi levada a efeito por meio do Ofício 942/2013 (peça 55) , devidamente recebido conforme AR acostado a estes autos (peça 56) , tendo apresentado razões de justificativa (peça
57) ;
	b) foi empossado em 9/12/2005 e, no dia 17/12/2005 (sábado) , foi autorizado pela Direção-
Geral do Departamento da Polícia Federal a retornar para Aracaju (SE) , para providenciar a mudança da família para Manaus. Em seguida, ficou de recesso do final do ano até 16/1/2006. Logo, não pode ser responsabilizado por atos relativos ao pagamento da nota fiscal 57, emitida pela empresa R. F. Alves, que foi efetuado por meio da ordem bancária 901.447, datada de 5/12/2005. Acrescentou não reconhecer como autêntica a ordem bancária 901.483, referente à NF 520, que também foi emitida pela empresa acima citada;
	c) seu nome consta dos documentos devido ao sistema de fraudes instalado na Superintendência da Polícia Federal;
	d) os procedimentos de pagamento eram minuciosamente examinados com a presença do então Delegado da Coordenadoria Regional Judiciária Miguel Ângelo Pellicel, pois já tramitava naquela unidade o Processo Administrativo Disciplinar e o Inquérito Policial 748/2005; e
	e) assim sendo, solicitou sua exclusão desta relação processual;
	- Análise das razões de justificativa do Sr. Kercio Silva Pinto
	a) o responsável apresentou documentos (termo de posse e notificação de férias) que comprovam suas afirmações. Além disso, devido ao seu breve período de gestão em 2005 não poderia ter adotado outras medidas. Assim sendo, acolhem-se as justificativas apresentadas;
	- Razões de justificativa da Sra. Aparecida Gualberto dos Reis
	a) sua audiência foi levada a efeito por meio do Ofício 943/2013 (peça 58) , devidamente recebido conforme comprova o AR acostado a estes autos (peça 59) , tendo apresentado razões de justificativa, que serão apresentadas de forma sintética a seguir (peça 60) ;
	b) as contas relativas ao exercício de 2005, em que atuou como ordenadora de despesa substituta na Superintendência da Polícia Federal no Amazonas, foram aprovadas pelo TCU. Ademais, sua responsabilidade foi afastada nos inquéritos policiais e processos administrativos instaurados para apurar as fraudes ocorridas naquela instituição policial;
	c) seria injusto pagar multa, uma vez que terceiros foram considerados responsáveis pela prática criminosa e que ela não concorreu para o evento danoso;
	d) solicitou o reconhecimento de sua boa-fé, pois quando tomou posse como substituta já existia uma rotina administrativa na superintendência que acreditava ser correta. Assim sendo, quando ordenava despesas que eram submetidas a sua apreciação, julgava que os procedimentos adotados eram legais;
	e) as fraudes cometidas por servidores públicos da SR/DPF/AM e por terceiros, que, por mais de cinco anos, iludiram, enganaram e induziram a erro gestores daquela superintendência, ensejaram a instauração de cinco inquéritos policiais (748/2005, 128/2007, 129/2007, 130/2007 e 263/2007) e três processos administrativos disciplinares (1/2006, 2/2008 e 9/2010) . Para esclarecer os fatos, foi necessária a participação de dezenas de investigadores que precisaram atuar por um período de tempo significativo para desarticular a "quadrilha" que se formou naquela repartição. Logo, tratava-se de um esquema complexo, que não era facilmente perceptível; e
	f) ademais, se nem o ordenador de despesa titular, que acompanhava diariamente as atividades administrativas desenvolvidas naquela superintendência, nem as equipes de auditoria dos órgãos de controle interno foram capazes de detectar tempestivamente as fraudes ora sob exame, como ela, na condição de gestora substituta, que atuava num lapso temporal curto, teria condições de fazê-lo; 
	- Análise das razões de justificativa da Sra. Aparecida Gualberto dos Reis
	a) as contas de 2005 não foram julgadas por este Tribunal, portanto, equivocou-se a defendente ao afirmar que houve um parecer favorável desta corte de contas; e
	b) por outro lado, suas razões de justificativas podem ser acolhidas, visto que, como substituta eventual, tinha por função assumir a gestão nos impedimentos e afastamentos do titular. Seria exigir um encargo adicional do substituto que adotasse medidas sobre as fraudes existentes, pois, sem dispor de tempo suficiente para estar à frente da unidade, não teria como identificar de pronto a fragmentação das despesas, o elevado número de dispensas e os pagamentos indevidos. Como substituta, tinha a função de dar funcionamento à gestão. Se o próprio titular não identificou as falhas ou adotou medidas de controle, não é razoável exigir tal conduta do substituto.
23.	Quanto à oitiva das empresas, o auditor destacou que:
	- Alegações da empresa R. F. Alves
	a) foi destinatária de oitiva levada a efeito por meio do Ofício 1.000/2013 (peça 43) , devidamente recebido conforme demonstra o AR anexado a estes autos (peça 44) , tendo apresentado resposta, por meio de seu representante legal, Sr. Roner Freire Alves (peça 45) ; e
	b) as alegações dessa empresa possuem o mesmo teor daquelas apresentadas por seu representante, que foram sintetizadas anteriormente neste relatório;
	- Análise das alegações da empresa R. F. Alves
	a) tendo em vista que as alegações em tela já foram analisadas e refutadas, quando da avaliação da defesa apresentada pelo Sr. Roner Freire Alves, propõe-se que elas não sejam acolhidas; 
	- Alegações da empresa M. Glaudimar Almeida
	a) foi destinatária de oitiva levada a efeito por meio do Ofício 1.001/2013 (peça 46) , devidamente recebido conforme demonstra o AR anexado a estes autos (peça 47) , tendo apresentado resposta (peça 48) ; e
	b) alegou não ter emitido nota fiscal fria, uma vez que os serviços foram prestados e as mercadorias entregues;
	- Análise das alegações da empresa M. Glaudimar Almeida
	a) o envolvimento dessa empresa foi examinado quando da análise da defesa apresentada pelo Sr. Robério Freire Alves;
	b) verificou-se que essa entidade emitiu notas fiscais frias que geraram prejuízo aos cofres públicos. Além disso, em depoimento à Polícia Federal, foi confirmada a não prestação de serviços e o não fornecimento de materiais; e
	c) diante disso, deve ser declarada a inidoneidade da empresa nos termos do art. 46 da Lei 8.443/1992; 
	- Alegações da empresa P. de O. Marques
	a) foi destinatária de oitiva levada a efeito por meio do Ofício 1.002/2013 (peça 49) , devidamente recebido conforme demonstra o AR anexado a estes autos (peça 50) , tendo apresentado resposta, por meio de seus representantes Sr. Robério Freire Alves e Sra. Patrícia de Oliveira Marques (peça 51) ; e
	b) alegou não ter emitido notas fiscais frias;
- Análise das alegações da empresa P. de O. Marques
	a) o envolvimento dessa empresa foi examinado quando da análise da defesa apresentada pelo Sr. Robério Freire Alves;
	b) verificou-se que essa entidade emitiu notas fiscais frias que geraram prejuízo aos cofres públicos; e
	c) diante disso, deve ser declarada a inidoneidade da empresa nos termos do art. 46 da Lei 8.443/1992; 
24.	Quanto à alegada prescrição da pretensão punitiva deste Tribunal, o auditor frisou que:
	a) o TCU, por meio do Acórdão 1441/2016-TCU-Plenário, firmou o entendimento de que deve ser adotado o prazo prescricional de dez anos indicado no art. 205 do Código Civil, contado a partir da data de ocorrência da irregularidade a ser sancionada;
	b) no presente caso, os atos irregulares foram praticados em 2005. O despacho da titular da Secretaria de Controle Externo no Amazonas, que ordenou a citação, a audiência e a oitiva dos responsáveis foi proferido no dia 9/5/2013;
	c) o item 9.1.3 do mencionado acórdão estabeleceu que o ato que ordenar a citação, a audiência ou a oitiva da parte interrompe a prescrição, nos termos do art. 202, I, do Código Civil; e
	d) assim sendo, não há que se falar de prescrição da pretensão punitiva desta Corte no caso
vertente.
25.	Com fulcro no acima exposto, o auditor propôs (peça 68) :
	a) considerar revéis os Srs. Ivanhoé Martins Fernandes e José Domingos Soares;
	b) rejeitar as alegações de defesa dos Srs. Francisco Canindé Fernandes de Macedo, José Edson Rodrigues de Souza, Aloizio Paes de Lima, Robério Freire Alves, Roger Freire Alves e Roner Freire Alves;
	c) acolher as razões de justificativas do Sr. Kercio Silva Pinto e da Sra. Aparecida Gualberto dos Reis;
	d) rejeitar as razões de justificativas da Sra. Maria das Graças Malheiros Monteiro;
	e) rejeitar as defesas das empresas R. F. Alves, M. Glaudimar Almeida e P. de O. Marques;
	f) julgar irregulares as contas da Sra. Maria das Graças Malheiros Monteiro, ex-Superintendente da Superintendência da Polícia Federal no Estado do Amazonas, no exercício de 2005, com fundamento nos arts. 1º, I, 16, III, alínea "b", 19, parágrafo único, e 23, III, da Lei 8.443/1992 e 1º, I, 209, II, 210, § 2º, e 214, III, do Regimento Interno do TCU;
	g) aplicar à Sra. Maria das Graças Malheiros Monteiro a multa prevista no art. 58, I, da Lei 8.443/1992, fixando-lhe o prazo de 15 (quinze) dias, a contar do recebimento da notificação, para que ela comprove perante o Tribunal, na forma estabelecida no art. 214, III, "a", do Regimento Interno do TCU, o recolhimento da dívida aos cofres do Tesouro Nacional, atualizada monetariamente desde a data do acórdão condenatório até a do efetivo recolhimento, se for paga após o vencimento, na forma da legislação em vigor;
	h) julgar irregulares as contas dos Srs. Francisco Canindé Fernandes de Macedo (CPF XXX.988.051-XX) , Ivanhoé Martins Fernandes (CPF XXX.530.907-XX) , José Edson Rodrigues de Souza (CPF XXX.811.003-XX) , José Domingos Soares (CPF XXX.796.144-XX) , Aloizio Paes de Lima (CPF XXX.981.794-XX) , Robério Freire Alves (CPF XXX.542.202-XX) , Roger Freire Alves (CPF 320.509.41234) e Roner Freire Alves (CPF XXX.545.982-XX) , com fundamento nos arts. 1º, I, 16, III, alínea "d", 19 e 23, III, da Lei 8.443/1992 e 1º, I, 209, IV, 210 e 214, III, do Regimento Interno do TCU, condenando-os solidariamente ao pagamento das quantias a seguir especificadas, com a fixação do prazo de quinze dias, a contar do recebimento das notificações, para comprovarem perante o Tribunal o recolhimento das dívidas aos cofres do Tesouro Nacional, atualizadas monetariamente e acrescidas dos juros de mora, calculados a partir das datas discriminadas até as dos efetivos recolhimentos, na forma prevista na legislação em vigor:
	14ª cadeia de responsabilidade solidária: Francisco Canindé Fernandes de Macedo (CPF XXX.988.051-XX) , Ivanhoé Martins Fernandes (CPF 297.530.90749) , José Edson Rodrigues de Souza (CPF XXX.811.003-XX) , Robério Freire Alves (CPF XXX.542.202-XX) , Roger Freire Alves (CPF XXX.509.412-XX) e Roner Freire Alves (CPF XXX.545.982-XX) .
	Valor Histórico do Débito / Data da Ocorrência:
	Data
	NF
	OB
	Gestão
	Valor (R$) 
	Empresa emissora da NF

	23/6/2005
	514
	900.820
	200.382
	7.250,00
	R. F. Alves

	23/6/2005
	114
	900.806
	200.382
	7.900,00
	M. Glaudimar Almeida

	1º/6/2005
	112
	900.678
	200.382
	7.845,00
	M. Glaudimar Almeida

	Total
				22.995,00
	
	15ª cadeia de responsabilidade solidária: Francisco Canindé Fernandes de Macedo (CPF XXX.988.051-XX) , Ivanhoé Martins Fernandes (CPF 297.530.90749) , José Domingos Soares (CPF XXX.796.144-XX) , Robério Freire Alves (CPF XXX.542.202-XX) , Roger Freire Alves (CPF XXX.509.412-XX) e Roner Freire Alves (CPF XXX.545.982-XX) .
	Valor Histórico do Débito / Data da Ocorrência:
	Data
	NF
	OB
	UG
	Valor (R$) 
	Empresa emissora da NF

	11/2/2005
	510
	900.123
	200.382
	7.480,00
	R. F. Alves

	15/3/2005
	49
	900.185
	200.382
	6.900,00
	R. F. Alves

	11/4/2005
	50
	900.387
	200.382
	7.650,00
	R. F. Alves

	5/7/2005
	54
	900.883
	200.382
	7.820,00
	R. F. Alves

	4/5/2005
	511
	900.508
	200.382
	8.000,00
	R. F. Alves

	15/3/2005
	109
	900.177
	200.382
	6.828,00
	M. Glaudimar Almeida

	11/4/2005
	31
	900.384
	200.382
	8.000,00
	M. Glaudimar Almeida

	4/5/2005
	110
	900.508
	200.382
	7.900,00
	M. Glaudimar Almeida

	11/2/2005
	209
	900.115
	200.382
	7.640,00
	P. de O. Marques

	11/4/2005
	212
	900.382
	200.382
	7.550,00
	P. de O. Marques

	13/5/2005
	214
	900.592
	200.382
	7.535,00
	P. de O. Marques

	Total
				83.303,00
	
	16ª cadeia de responsabilidade solidária: Francisco Canindé Fernandes de Macedo (CPF XXX.988.051-XX) , Ivanhoé Martins Fernandes (CPF 297.530.90749) , Aloizio Paes de Lima (CPF XXX.981.794-XX) , Robério Freire Alves (CPF XXX.542.202-XX) , Roger Freire Alves (CPF XXX.509.412-XX) e Roner Freire Alves (CPF XXX.545.982-XX) .
	Valor Histórico do Débito / Data da Ocorrência: 
	Data
	NF
	OB
	UG
	Valor (R$) 
	Empresa emissora da NF

	31/5/2005
	52
	900.670
	200.382
	7.800,00
	R. F. Alves

	Total
				7.800,00
	
	17ª cadeia de responsabilidade solidária: Francisco Canindé Fernandes de Macedo (CPF XXX.988.051-XX) , Ivanhoé Martins Fernandes (CPF 297.530.90749) , Robério Freire Alves (CPF XXX.542.202-XX) , Roger Freire Alves (CPF XXX.509.412-XX) e Roner Freire Alves (CPF XXX.545.982-XX) .
	Valor Histórico do Débito / Data da Ocorrência:
	Data
	NF
	OB
	UG
	Valor (R$) 
	Empresa emissora da NF

	1º/9/2005
	56
	901.202
	200382
	7.250,00
	R. F. Alves

	26/9/2005
	 515   516
	901.289
	200382
	6.311,25
	R. F. Alves

	17/11/2005
	518    519
	901.402
	200382
	3.573,00
	R. F. Alves

	5/12/2005
	57
	901.447
	200382
	7.200,00
	R. F. Alves

	20/12/2005
	520
	901.483
	200382
	4.730,00
	R. F. Alves

	22/7/2005
	118
	900.986
	200382
	7.700,00
	M. Glaudimar Almeida

	1º/9/2005
	115
	901.201
	200382
	8.000,00
	M. Glaudimar Almeida

	11/10/2005
	119    120    121
	901.341
	200382
	4.833,30
	M. Glaudimar Almeida

	20/10/2005
	124
	901.368
	200382
	2.527,00
	M. Glaudimar Almeida

	30/12/2005
	37
	901.579
	200382
	6.941,00
	M. Glaudimar Almeida

	17/1/2005
	620.866
	900.077
	200382
	6.800,00
	P. de O. Marques

	29/9/2005
	156
	901.310
	200382
	6.602,50
	P. de O. Marques

	5/12/2005
	216
	901.448
	200382
	6.930,00
	P. de O. Marques

	16/11/2005
	215
	901.307
	200383
	3.795,00
	P. de O. Marques

	Total
				83.193,05
	
	i) aplicar aos Srs. Francisco Canindé Fernandes de Macedo (CPF XXX.988.051-XX) , Ivanhoé Martins Fernandes (CPF XXX.530.907-XX, José Edson Rodrigues de Souza (CPF XXX.811.003-XX) , José Domingos Soares (CPF XXX.796.144-XX) , Aloizio Paes de Lima (CPF XXX.981.794-XX) , Robério Freire Alves (CPF XXX.542.202-XX) , Roger Freire Alves (CPF 320.509.41234) e Roner Freire Alves (CPF XXX.545.982-XX) , individualmente, a multa prevista nos arts. 57 da Lei 8.443/1992 e 267 do Regimento Interno do TCU, com a fixação do prazo de quinze dias, a contar do recebimento das notificações, para comprovarem perante o Tribunal, consoante disposto no art. 214, III, alínea "a", do Regimento Interno desta Corte de Contas, o recolhimento das dívidas aos cofres do Tesouro Nacional, atualizadas monetariamente desde a data do acórdão que vier a ser proferido até as datas dos efetivos recolhimentos, se forem pagas após o vencimento, na forma da legislação em vigor;
	j) aplicar a pena de declaração de inidoneidade, prevista nos arts. 46 da Lei 8.443/1992 e 271 do Regimento Interno do TCU, às empresas R. F. Alves, M. Glaudimar Almeida e P. de O. Marques;
	k) autorizar, desde logo, nos termos do art. 28, II, da Lei 8.443/1992, a cobrança judicial das dívidas, caso não sejam atendidas as notificações;
	l) autorizar o desconto das dívidas na remuneração dos servidores Maria das Graças Malheiros Monteiro, Aloizio Paes de Lima e José Domingos Soares, observado o disposto no art. 46 da Lei 8.112/1990;
	m) autorizar, caso seja solicitado, o pagamento da dívida em até 36 parcelas mensais e consecutivas, nos termos dos arts. 26 da Lei 8.443/1992 e 217 do Regimento Interno do TCU, fixando o prazo de quinze dias, a contar do recebimento da notificação, para comprovar perante o Tribunal o recolhimento da primeira parcela, e de trinta dias, a contar da parcela anterior, para comprovar o recolhimento das demais parcelas, devendo incidir sobre cada valor mensal, atualizado monetariamente, os juros de mora devidos, na forma prevista na legislação em vigor;
	n) alertar o responsável que tenha requerido o parcelamento que a falta de comprovação do recolhimento de qualquer parcela importará o vencimento antecipado do saldo devedor, nos termos do § 2º do art. 217 do Regimento Interno deste Tribunal;
	o) encaminhar cópia da deliberação que vier a ser proferida, bem como do relatório e do voto que a fundamentarem, ao Procurador-Chefe da Procuradoria da República no Estado do Amazonas, nos termos dos arts. 16, § 3º, da Lei 8.443/1992 e 209, § 7º, do Regimento Interno do TCU, para a adoção das medidas que entender cabíveis; e
	p) encaminhar cópia da deliberação que vier a ser proferida, bem como do relatório e do voto que a fundamentarem, à 4ª Vara Federal da Seção Judiciária no Estado do Amazonas, fazendo menção ao processo 2006.32.00.000083-1, que tramita naquela unidade judiciária.
27.	O Diretor da então Secex (AM) manifestou sua concordância com essa proposta (peça 69) .
28.	O Subprocurador-Geral Paulo Soares Bugarin emitiu parecer com o seguinte teor (peça 70) :
	"Trata-se de tomada de contas especial instaurada para apurar as responsabilidades pelas irregularidades identificadas no âmbito da Tomada de Contas anual da Superintendência Regional da Polícia Federal do Amazonas (SR/DPF/AM) , referente ao exercício de 2005, originado de apartado constituído a partir do translado de peças do TC nº Processo 020.680/2006-0.
2.	A formação dos presentes autos e dos demais 9 (nove) apartados foi determinada por Vossa Excelência (peça 1) como forma de racionalização processual.
3.	Como bem observou Vossa Excelência, os indícios de irregularidades constantes no processo original apontaram para a ocorrência de um débito aproximado de R$ 1.759.000,00, envolvendo 37 empresas e 35 pessoas físicas, no âmbito de 40 cadeias de responsabilidade distintas, fatos que efetivamente comprometeriam a regular marcha processual do caso.
4.	As irregularidades apuradas constantes dos apartados referem-se a: pagamento de serviços e compras não efetivados; irregularidade na qualificação técnica de empresas contratadas; ausência de formalização legal nas aquisições mediante dispensa de licitação; fracionamento de despesas; pagamento fraudulento de diárias a colaboradores eventuais; pagamento irregular de refeições; dispensas de licitação sem observância dos requisitos legais; atestos fraudulentos de recebimento de bens e serviços; apresentação pelas empresas de notas fiscais ideologicamente falsas; dentre outras.
5.	Ressalto que, antes da referida providência, os autos originais estavam conclusos para apreciação do mérito, conforme pode-se depreender da instrução de peça 379 do TC nº Processo 019.760/2008-7.
6.	Na oportunidade, manifestei a minha concordância com a proposta de mérito apresentada (peça 381, TC nº Processo 019.760/2008-7) .
7.	Com a formação dos apartados, a unidade técnica elaborou nova instrução, aproveitando as conclusões constantes da instrução original, restringindo sua análise, no presente caso, às cadeias de responsabilização 14, 15, 16 e 17, relativas aos pagamentos de serviços e compras não efetivados, fatos ocorridos em 2005.
8.	O presente caso é decorrência do IPL nº 748/2005 (peças 3 e 4) , conforme indicado na instrução preliminar de peça 2, a qual identificou os responsáveis por cada irregularidade e indicou as citações que deveriam ser feitas.
9.	Em sua instrução de peça 68, a Secex/AM tomou o cuidado de indicar todas as peças que passaram a compor os presentes autos, fez referência aos fatos narrados contidos na instrução preliminar e analisou de forma detalhada as defesas apresentadas.
10.	A unidade técnica relata que as fraudes ocorreram por meio de esquemas com modus operandi semelhantes, com objetivo de desviar recursos públicos. As provas obtidas pelos inquéritos policiais instaurados (748/2005, 128/2007, 129/2007, 130/2007 e 263/2007) indicam que os principais responsáveis pelos desvios foram o Agente de Polícia Federal - APF Francisco Canindé Fernandes de Macedo (APF Macedo) e o Agente Administrativo Ivanhoé Martins Fernandes (ADM Ivanhoé) . O primeiro era o chefe do Setor Regional Administrativo e Gestor Financeiro da Unidade, e o segundo era o chefe do Núcleo Orçamentário e Financeiro e também substituto do APF Macedo.
11.	Esses responsáveis, com a ajuda de terceiros, cooptaram empresas e pessoas físicas para fornecerem notas fiscais frias e recibos que não correspondiam a qualquer prestação de serviço ou a fornecimento de mercadorias.
12.	As compras se davam com base em irregulares dispensas de licitação, com a realização de pagamentos normalmente inferiores a R$ 8.000,00.
13.	Os elementos constantes dos autos demonstram a existência de um esquema de fraudes envolvendo servidores ativos, terceirizados e empresas, com a ocorrência de desvio de recursos por meio de pagamento de serviços e compras não concretizados, uso de laranjas para a movimentação de recursos, dentre outras irregularidades.
14.	As sindicâncias instauradas no âmbito da Polícia Federal resultaram na demissão dos servidores Francisco Canindé Fernandes de Macedo, Ivanhoé Martins Fernandes, Graciete Limeira Ribeiro e Aline Nascimento Silva, além de ter sido aplicada a pena de suspensão aos ex-Superintendentes Lacerda Carlos Júnior e José Ferreira Sales.
15.	Nesta fase processual, foram analisadas as diversas citações e audiências dos responsáveis arrolados, bem como as oitivas das empresas envolvidas nos processos fraudulentos que resultaram nos diversos débitos.
16.	Chama a atenção a duração do esquema de desvio de recursos, que perpassou por diferentes exercícios, e o número de envolvidos, especialmente servidores com longo tempo de casa no coração de uma Superintendência Regional da Polícia Federal.
17.	A instrução da Secex/AM de peça 68 faz uma extensa análise das defesas, destacando as incongruências e fragilidades dos argumentos apresentados, concluindo que os mesmos não foram suficientes para afastar a responsabilidade dos envolvidos, de modo que sugere a rejeição de suas alegações de defesa e razões de justificativa. As provas colhidas pelos inquéritos policiais são robustas, com o reconhecimento pelos envolvidos das fraudes cometidas.
18.	A unidade técnica propõe, ainda, que os responsáveis e as pessoas jurídicas que não apresentaram defesas devem ser considerados revéis, nos ternos do art. 12, § 3º, da Lei nº 8.443/92.
19.	Das defesas apresentadas, a Secex/AM acolheu as razões de justificativa apresentadas pelo Sr. Kercio Silva Pinto e pela Sra. Aparecida Gualberto dos Reis, ex-Superintendente Regional e                  ex-Superintendente substituta na SR/DPF/AM, respectivamente.
20.	Com base na fundamentada análise realizada pela Secex/AM, acompanho as propostas da unidade técnica na forma sugerida.
21.	No caso das razões de justificativa rejeitadas, envolvendo a Sra. Maria das Graças Malheiros Monteiro, entendo que, na mesma linha das irregularidades que não resultaram na imputação de débito, a análise do caso deve se dar no âmbito do TC nº Processo 019.760/2008-7. Verifico que a nova sistemática de analisar o caso em processos apartados poderá levar a responsável a ser apenada com a multa prevista no art. 58, inciso I, da Lei nº 8.443/92 em todos os processos apartados em que estiver citada.
22.	No caso dos responsáveis por débitos apurados, não vejo óbice à aplicação de mais de uma multa do art. 57 da Lei nº 8.443/92, pois essa penalidade se dá na proporção dos débitos apurados. Nesse sentido, sugiro que este Tribunal mantenha a proporcionalidade em todos os apartados.
23.	Ante o exposto, este representante do MP/TCU manifesta-se de acordo com a proposta de mérito apresentada, tendo em conta os fundamentos legais ali indicados, bem como com a condenação solidária dos responsáveis arrolados nas quantias apontadas, decorrentes dos desvios de recursos constatados, tendo em conta as cadeias de responsabilidade 14, 15, 16 e 17, com a respectiva aplicação da multa prevista no art. 57 da Lei nº 8.443/92.
24.	Do mesmo modo, acolho as propostas de aplicação da pena de declaração de inidoneidade prevista no art. 46 da Lei nº 8.443/92 às empresas indicadas no subitem 23.10 da proposta de encaminhamento, bem como os demais encaminhamentos sugeridos (peça 68, p. 24-27) .
25.	Por fim, proponho que a avaliação da responsabilização da Sra. Maria das Graças Malheiros Monteiro se dê no âmbito do TC nº Processo 019.760/2008-7, por não envolver solidariedade nos débitos.
26.	Caso não acolhida a proposta supra, que a eventual aplicação de multa à responsável se dê no âmbito apenas do primeiro apartado que vier a ser apreciado por este Tribunal."
	É o Relatório.

Cintia Pinheiro dos Santos (OAB/AM 5.433), representando Aparecida Gualberto dos Reis;
João Pontes Rocha Filho (OAB/CE 15.087) e outros, representando José Edson Rodrigues de Souza;
Léo da Silva Alves (OAB/DF 7.621) e outro, representando Maria das Graças Malheiros Monteiro.

Subprocurador-Geral Paulo Soares Bugarin.

TOMADA DE CONTAS ESPECIAL. DEPARTAMENTO DE POLÍCIA FEDERAL. SUPERINTENDÊNCIA NO ESTADO DO AMAZONAS. PAGAMENTO POR SERVIÇOS NÃO PRESTADOS E BENS NÃO ENTREGUES. UTILIZAÇÃO DE NOTAS FISCAIS FRIAS. CITAÇÕES. AUDIÊNCIAS. OITIVA DE TRÊS EMPRESAS. REVELIA DE DUAS PESSOAS FÍSICAS. REJEIÇÃO DAS ALEGAÇÕES DE DEFESA. ACOLHIMENTO DAS RAZÕES DE JUSTIFICATIVA APRESENTADAS POR DOIS RESPONSÁVEIS. AVALIAÇÃO DA CONDUTA DE UMA RESPONSÁVEL TRANSFERIDA PARA OUTRO PROCESSO. CONTAS JULGADAS IRREGULARES. DÉBITO SOLIDÁRIO. MULTAS INDIVIDUAIS. DECLARAÇÃO DE INIDONEIDADE DE TRÊS EMPRESAS.

TOMADA DE CONTAS ESPECIAL (TCE)

Secretaria de Controle Externo de Tomada de Contas Especial (SecexTCE).

I - Introdução	
	Trata-se da Tomada de Contas Especial instaurada para apurar as responsabilidades identificadas no TC Processo 019.760/2008-7, que teve origem em apartado constituído a partir do traslado de peças do TC Processo 020.680/2006-0, que se refere à Tomada de Contas Consolidada do Departamento da Polícia Federal referente ao exercício de 2005.
2.	Cumpre destacar que, no TC Processo 011.154/2005-6, foram apontadas irregularidades cometidas no âmbito da SR/DPF/AM, apuradas em fiscalização oriunda de representação formulada pelo Ministério Público Federal, relativa a licitações e contratos, com reflexos nos exercícios de 2001 a 2005. Além disso, foi noticiada a existência dos inquéritos policiais 748/2005, 128/2007, 129/2007, 130/2007 e 263/2007, cujos resultados também poderiam impactar no julgamento das contas dos responsáveis pela Superintendência da Polícia Federal relativas aos mencionados exercícios.
3.	Essas irregularidades teriam sido praticadas por pessoas que constavam dos róis de responsáveis existentes nas tomadas de contas referentes aos exercícios de 2001 e 2002, que haviam sido julgadas regulares com ressalva por meio dos Acórdão 2216/2003-TCU-Primeira Câmara, relatado pelo Ministro Marcos Bemquerer, e 1.705/2004 - 2ª Câmara, relatado pelo Ministro Lincoln Magalhães da Rocha, respectivamente.
4.	O Ministério Público junto ao Tribunal de Contas da União emitiu parecer, no qual observou que havia ocorrido a preclusão temporal para a interposição de recurso de revisão em relação às contas do exercício de 2001.
5.	Por outro lado, o representante do Parquet especializado interpôs recurso de revisão no TC Processo 006.994/2003-8, relativo às contas de 2002, o qual foi julgado por intermédio do Acórdão 639/2017-TCU-Plenário, relatado pelo Ministro José Múcio Monteiro. Naquela oportunidade, foram julgadas irregulares as contas de diversos responsáveis, aos quais foi imputado débito e aplicada multa. Adicionalmente, alguns responsáveis foram inabilitados para o exercício de cargo em comissão ou função de confiança e houve a declaração de inidoneidade de diversas pessoas jurídicas.
6.	Com relação ao exercício de 2004, foi formado apartado (TC Processo 020.003/2008-5) , o qual foi apreciado pelo Acórdão 531/2016-TCU-Plenário, relatado pelo Ministro Augusto Nardes. Naquela oportunidade, foram julgadas irregulares as contas de diversos responsáveis, aos quais foi imputado débito e aplicada multa. Adicionalmente, alguns responsáveis foram inabilitados para o exercício de cargo em comissão ou função de confiança e houve a declaração de inidoneidade de diversas pessoas jurídicas.
7.	No TC Processo 019.760/2008-7, acima mencionado, foram identificadas 40 cadeias de responsabilidade solidária para efeito de citação de responsáveis, além de seis destinatários de audiências, perfazendo um total de 25 pessoas físicas e 37 empresas. Diante disso, determinei a constituição de dez tomadas de contas especiais, no âmbito das quais serão examinadas essas cadeias. 
8.	Nestes autos, são analisados pagamentos realizados em virtude de serviços de manutenção e reparos em veículos, embarcações e equipamentos elétricos da Polícia Federal que não foram prestados e da aquisição de bens de consumo, peças para barcos e suprimentos para equipamentos eletrônicos que não foram entregues. 
9.	Na presente tomada de contas especial, foram avaliadas as cadeias de responsabilidade 14, 15, 16 e 17, descritas a seguir:
	14ª cadeia de responsabilidade solidária: Francisco Canindé Fernandes de Macedo, Ivanhoé Martins Fernandes, José Edson Rodrigues de Souza, Robério Freire Alves, Roger Freire Alves  e Roner Freire Alves
Valor Histórico do Débito / Data da Ocorrência:
	Data
	NF
	OB
	Gestão
	Valor (R$) 
	Empresa emissora da NF

	23/6/2005
	514
	900.820
	200.382
	7.250,00
	R. F. Alves

	23/6/2005
	114
	900.806
	200.382
	7.900,00
	M. Glaudimar Almeida

	1º/6/2005
	112
	900.678
	200.382
	7.845,00
	M. Glaudimar Almeida

	Total
				22.995,00
	
	15ª cadeia de responsabilidade solidária: Francisco Canindé Fernandes de Macedo, Ivanhoé Martins Fernandes, José Domingos Soares, Robério Freire Alves, Roger Freire Alves e Roner Freire Alves
Valor Histórico do Débito / Data da Ocorrência:
	Data
	NF
	OB
	UG
	Valor (R$) 
	Empresa emissora da NF

	11/2/2005
	510
	900.123
	200.382
	7.480,00
	R. F. Alves

	15/3/2005
	49
	900.185
	200.382
	6.900,00
	R. F. Alves

	11/4/2005
	50
	900.387
	200.382
	7.650,00
	R. F. Alves

	5/7/2005
	54
	900.883
	200.382
	7.820,00
	R. F. Alves

	4/5/2005
	511
	900.508
	200.382
	8.000,00
	R. F. Alves

	15/3/2005
	109
	900.177
	200.382
	6.828,00
	M. Glaudimar Almeida

	11/4/2005
	31
	900.384
	200.382
	8.000,00
	M. Glaudimar Almeida

	4/5/2005
	110
	900.508
	200.382
	7.900,00
	M. Glaudimar Almeida

	11/2/2005
	209
	900.115
	200.382
	7.640,00
	P. de O. Marques

	11/4/2005
	212
	900.382
	200.382
	7.550,00
	P. de O. Marques

	13/5/2005
	214
	900.592
	200.382
	7.535,00
	P. de O. Marques

	Total
				83.303,00
	
	16ª cadeia de responsabilidade solidária: Francisco Canindé Fernandes de Macedo, Ivanhoé Martins Fernandes, Aloizio Paes de Lima, Robério Freire Alves, Roger Freire Alves e Roner Freire Alves
Valor Histórico do Débito / Data da Ocorrência:
	Data
	NF
	OB
	UG
	Valor (R$) 
	Empresa emissora da NF

	31/5/2005
	52
	900.670
	200.382
	7.800,00
	R. F. Alves

	Total
				7.800,00
	
	17ª cadeia de responsabilidade solidária: Francisco Canindé Fernandes de Macedo, Ivanhoé Martins Fernandes, Robério Freire Alves, Roger Freire Alves e Roner Freire Alves
Valor Histórico do Débito / Data da Ocorrência:
	Data
	NF
	OB
	UG
	Valor (R$) 
	Empresa emissora da NF

	1/9/2005
	56
	901.202
	200.382
	7.250,00
	R. F. Alves

	26/9/2005
	515    516
	901.289
	200.382
	6.311,25
	R. F. Alves

	17/11/2005
	518    519
	901.402
	200.382
	3.573,00
	R. F. Alves

	5/12/2005
	57
	901.447
	200.382
	7.200,00
	R. F. Alves

	20/12/2005
	520
	901.483
	200.382
	4.730,00
	R. F. Alves

	22/7/2005
	118
	900.986
	200.382
	7.700,00
	M. Glaudimar Almeida

	1º/9/2005
	115
	901.201
	200.382
	8.000,00
	M. Glaudimar Almeida

	11/10/2005
	119    120    121
	901.341
	200.382
	4.833,30
	M. Glaudimar Almeida

	20/10/2005
	124
	901.368
	200.382
	2.527,00
	M. Glaudimar Almeida

	30/12/2005
	37
	901.579
	200.382
	6.941,00
	M. Glaudimar Almeida

	17/1/2005
	620.866
	900.077
	200.382
	6.800,00
	P. de O. Marques

	29/9/2005
	156
	901.310
	200.382
	6.602,50
	P. de O. Marques

	5/12/2005
	216
	901.448
	200.382
	6.930,00
	P. de O. Marques

	16/11/2005
	215
	901.307
	200.383
	3.795,00
	P. de O. Marques

	Total
				83.193,05
	
10.	No Inquérito Policial 748/2005, foi demonstrada a existência de diversos pagamentos efetuados para pessoas físicas ou jurídicas por serviços não executados ou mercadorias não entregues, com o fito de desviar recursos da União. Tais fraudes ocorreram por meio de diversos esquemas que apresentam modus operandi semelhantes. Em todos eles, estavam presentes o Agente da Polícia Federal Francisco Canindé Fernandes de Macedo (APF Macedo) , então chefe do Setor Regional Administrativo e gestor financeiro da unidade, e o Agente Administrativo Ivanhoé Martins Fernandes (ADM Ivanhoé) , que era o chefe do Núcleo Orçamentário e Financeiro e substituía o APF Macedo.
11.	Segundo consta do referido inquérito, o esquema fraudulento possuía o seguinte modus operandi:
	a) diretamente ou com a ajuda de intermediários, esses servidores cooptaram empresas e pessoas físicas para fornecerem notas fiscais e recibos sem a correspondente prestação de serviços ou venda de mercadorias. Além disso, os dois agentes acima mencionados assinaram as dispensas de licitação que embasaram as despesas relacionadas às notas fiscais frias em comento;
	b) tais procedimentos de dispensa foram realizados ao arrepio da legislação, uma vez que a dispensa e o preço pago não foram justificados nem foi realizada prévia pesquisa de mercado. Aduz-se que, em todos os casos, o pedido de compra foi assinado pelo ADM Ivanhoé e o deferimento da dispensa pelo APF Macedo;
	c) essas fraudes se estenderam de 2001 a 2005. Nesse último exercício, participaram também os servidores José Edson Rodrigues de Souza, José Domingos Soares, Aloizio Paes de Lima e Francisco Pereira da Rocha, que atestaram falsamente, nas notas fiscais e nos recibos, a entrega dos bens ou a prestação dos serviços contratados;
12.	No caso vertente, foi comprovado no Inquérito Policial 748/2005 que os Srs. Robério Freire Alves, Roger Freire Alves e Roner Freire Alves utilizaram notas fiscais ideologicamente falsas para receber recursos públicos da União destinados à manutenção da SR/DPF/AM.
13.	Aduzo que a existência e o funcionamento do esquema de fraudes sob exame foram comprovados pelos depoimentos prestados pela Sras. Maria Glaudimar Almeida (proprietária da empresa M. Glaudimar Almeida) e Patrícia de Oliveira Marques (P. de O. Marques) e pelos Srs. Cláudio Sérgio Catunda Medeiros (R. Freire da Silva) , Alexandre Santos Figueiredo (A. S. Figueiredo) e Bento Fernando Farias Freire (Dois Leões Indústria e Comércio) , perante a Polícia Federal, no âmbito do mencionado Inquérito 748/2005.
14.	Além disso, em diligências realizadas pela Secretaria de Estado da Fazenda (Sefaz) do Amazonas, as empresas M. Glaudimar Almeida e P. de O. Marques não foram localizadas, o que ensejou a suspensão das respectivas inscrições estaduais.
15.	Cumpre frisar, ainda, que os Laudos Periciais 88/2009 e 97/2009 comprovaram que algumas das notas fiscais frias em tela foram preenchidas dentro da própria SR/DRPF/AM.
16.	Quanto aos gestores da Superintendência da Polícia Federal no Estado do Amazonas, esclareço que: 
	a) a Delegada da Polícia Federal Maria das Graças Malheiros Monteiro exerceu a função de Superintendente no Estado do Amazonas no período de 1º/1 a 22/11/2005. Já o Delegado da Polícia Federal Kercio Silva Pinto exerceu essa função entre 23/11 e 31/12/2005. Como substituta atuou a Delegada da Polícia Federal Aparecida Gualberto dos Reis;
	b) cabe salientar que o superintendente era o ordenador de despesas; e
	c) segundo consta no Inquérito Policial 130/2007, os ex-superintendentes (titulares e substitutos) não tiveram participação dolosa e não obtiveram proveito econômico das fraudes. Contudo, eles foram ouvidos em audiência, em função da violação do disposto no art. 62 da Lei 4.320/1964, consubstanciada na realização de pagamentos sem a prévia e regular liquidação das despesas.
17.	Diante do acima exposto, foram regularmente citados os seguintes responsáveis:
	a) Sr. Francisco Canindé Fernandes de Macedo: por ter assinado as autorizações das dispensas de licitação que embasaram os pagamentos de notas fiscais frias, sem a efetiva aquisição de bens ou prestação de serviços, e por ter gerenciado o esquema de desvio de recursos públicos por meio do pagamento dessas notas, beneficiando-se direta e financeiramente;
	b) Sr. Ivanhoé Martins Fernandes: por ter assinado os pedidos de pagamento de notas fiscais frias, sem a efetiva aquisição de bens ou a prestação de serviços, e por ter gerenciado o esquema de desvio de recursos públicos por meio do pagamento dessas notas e desses recibos, beneficiando-se direta e financeiramente; 
	c)	Srs. José Edson Rodrigues de Souza, José Domingos Soares e Aloizio Paes de Lima, por terem atestado notas fiscais frias, sem a efetiva aquisição de bens ou prestação de serviços; e
	d) Srs. Robério Freire Alves, Roger Freire Alves e Roner Freire Alves, por terem emitido notas fiscais frias, sem a efetiva entrega de bens ou prestação de serviços, e por terem cooptado mais empresas para participarem das fraudes em tela.
18.	Foi também promovida a audiência das Sras. Maria das Graças Malheiros Monteiro e Aparecida Gualberto dos Reis e do Sr. Kercio Silva Pinto, por terem autorizado o pagamento de notas fiscais frias, sem que tivesse havido a respectiva aquisição de bens ou prestação de serviços, o que violou os princípios da economicidade e da eficiência e o disposto no art. 62 da Lei 4.320/1964.
19.	Também foi promovida a oitiva das empresas R. F. Alves, M. Glaudimar Almeida e P. de O. Marques, que poderão vir a ser punidas com a declaração de inidoneidade prevista nos arts. 46 da Lei 8.443/1992 e 271 do Regimento Interno do TCU, tendo em vista a emissão de notas fiscais frias, sem que tenha havido a respectiva entrega de bens ou prestação de serviços.
20.	Os Srs. Ivanhoé Martins Fernandes e José Domingos Soares foram regularmente citados. Contudo, não apresentaram defesa e, consequentemente, devem ser considerados revéis, dando-se prosseguimento a este processo nos termos do art. 12, § 3º da Lei 8.443/1992.
21.	Em síntese, os demais responsáveis citados alegaram que:
	- Sr. Francisco Canindé Fernandes de Macedo
a) ocupou o cargo de Agente da Polícia Federal por mais de 20 anos, tendo atuado durante esse tempo na Superintendência Regional do Amazonas (SR/DPF/AM) ;
b) exerceu por quase dezoito anos a função comissionada de Chefe da Seção Regional Administrativa da Polícia Federal no Amazonas, tendo atuado com zelo, eficiência e probidade, consoante demonstram seus registros funcionais;
c) no mês de julho de 2005, em decorrência do recebimento de denúncias apócrifas, foi instaurado pela Corregedoria Geral da DPF/DG procedimento administrativo com o objetivo de apurar possíveis irregularidades que teriam ocorrido em licitações e contratos no âmbito da SR/DPF/AM. O resultado dessa investigação ensejou a instauração do PAD 1/2006-SR/DPF/AM; e
d) os investigadores foram parciais, pois lhe imputaram responsabilidade e excluíram os ex-Superintendentes. A condenação em tela foi injusta, uma vez que ele não pode ser responsabilizado por desvios praticados por outras pessoas;
	- Sr. José Edson Rodrigues de Souza
	a) exercia suas funções no Núcleo de Execução Orçamentária e Financeira da Superintendência Regional da Polícia Federal no Estado do Amazonas, sob a chefia imediata do Sr. Ivanhoé Martins Fernandes;
	b) não teve participação nas irregularidades ocorridas no exercício de 2005;
	c) foi envolvido, sem ter conhecimento, no desvio de recursos promovido por seu chefe imediato;
	d) a armação forjada pelo Sr. Ivanhoé Martins Fernandes induziu o defendente ao erro; e
	e) não se beneficiou indevidamente;
	- Sr. Aloizio Paes de Lima
	a) os serviços foram prestados e os bens utilizados na construção, implantação e manutenção do Centro de Especialização e Aperfeiçoamento Policial da Amazônia (Ceapa) , atualmente chamado de Ciapa;
	b) informou a data do Ciapa e sua importância para os treinamentos da polícia no Amazonas;
	c) não tinha qualquer ingerência sobre os processos licitatórios ou de dispensa de licitação para a aquisição dos bens e serviços. Como responsável pelo Ciapa, limitava-se a acompanhar a entrega de bens e a prestação de serviços; e
	d) a Nota Fiscal 52 se refere a serviços de recuperação de motores de rabeta de 175 Hp de potência, marca Envirude, de motores marítimos MWM e de recuperação de sistema hidráulico de embarcações da União, os quais foram prestados e atestados pelo subscritor;
	- Sr. Robério Freire Alves
	a) é representante legal da empresa P. de O. Marques;
	b) nunca emitiu notas fiscais frias ou captou empresas para esse fim; e
	c) as notas emitidas pela empresa em tela referiam-se a materiais adquiridos pela Polícia Federal e a serviços prestados para aquele órgão público;
	- Sr. Roger Freire Alves
	a) é representante legal da empresa M. Glaudimar Almeida;
	b) nunca emitiu notas fiscais frias ou captou empresas para esse fim; e 
	c) as notas emitidas pela empresa em tela referiam-se a materiais adquiridos pela Polícia Federal e a serviços prestados para aquele órgão público;
	- Sr. Roner Freire Alves
	a) é representante legal da empresa R. F. Alves;
	b) nunca emitiu notas fiscais frias ou captou empresas para esse fim; e
	c) as notas emitidas pela empresa em tela referiam-se a materiais adquiridos pela Polícia Federal e a serviços prestados para aquele órgão público.
22.	Já os ex-Superintendentes, ouvidos em audiência, alegaram em síntese que:
	- Sra. Maria das Graças Malheiros Monteiro
	a)  as autorizações de pagamento emitidas por ela foram atos de gestão, necessários à consecução da rotina administrativa, praticados sem qualquer conivência com ilícitos cometidos por seus subordinados;
	b) seguiu estritamente os padrões de administração adotados pelos demais superintendentes;
	c) nos inquéritos policiais, foram afastadas as responsabilidades dos superintendentes, que não atuaram com culpa;
	d) um sofisticado esquema, envolvendo os chefes do Setor Regional Administrativo e do Núcleo Orçamentário e Financeiro, viabilizou práticas posteriormente identificadas pela própria Polícia Federal como fraudulentas; e
	e) não nomeou os responsáveis nem facilitou sua ação;
	- Sr. Kercio Silva Pinto
	a) tomou posse no dia 9/12/2005 e, no dia 17/12/2005 (sábado) , foi autorizado pela Direção-Geral do Departamento da Polícia Federal a retornar para Aracaju (SE) para providenciar a mudança da família para Manaus. Em seguida, ficou de recesso até o dia 16/1/2006;
	b) seu nome consta dos documentos de pagamentos devido ao sistema de fraudes instalado na Superintendência da Polícia Federal; e
	c) os procedimentos referentes aos pagamentos eram minuciosamente examinados com a presença do então Delegado da Coordenadoria Regional Judiciária Miguel Ângelo Pellicel, uma vez que nessa época já estava em tramitação o processo administrativo disciplinar relativo à apuração das fraudes sob comento.
	- Sra. Aparecida Gualberto dos Reis
	a) as contas relativas ao exercício de 2005, em que atuou como ordenadora de despesa substituta na Superintendência da Polícia Federal no Amazonas, foram aprovadas pelo TCU. Ademais, sua responsabilidade foi afastada nos inquéritos policiais e processos administrativos instaurados para apurar as fraudes ocorridas naquela instituição policial;
	b) seria injusto pagar multa, uma vez que terceiros foram considerados responsáveis pela prática criminosa e ela não concorreu para o evento danoso;
	c) solicitou o reconhecimento de sua boa-fé, pois quando tomou posse como substituta já existia uma rotina administrativa na superintendência que acreditava ser a correta. Assim sendo, quando ordenava despesas que eram submetidas a sua apreciação, julgava que os procedimentos adotados eram legais;
	d) as fraudes cometidas por servidores públicos da SR/DPF/AM e por terceiros, que, por mais de cinco anos, iludiram, enganaram e induziram a erro gestores daquela superintendência, ensejaram a instauração de cinco inquéritos policiais (748/2005, 128/2007, 129/2007, 130/2007 e 263/2007) e três processos administrativos disciplinares (1/2006, 2/2008 e 9/2010) . Para esclarecer os fatos, foi necessária a participação de dezenas de investigadores que precisaram atuar por um período de tempo significativo para desarticular a "quadrilha" que se formou naquela repartição. Logo, tratava-se de um esquema complexo, que não era facilmente perceptível; e
	e) ademais, se nem o ordenador de despesa titular, que acompanhava diariamente as atividades administrativas desenvolvidas naquela superintendência, nem as equipes de auditoria dos órgãos de controle interno foram capazes de detectar tempestivamente as fraudes ora sob exame, como ela, na condição de gestora substituta, que atuava num lapso temporal curto, teria condições de fazê-lo.
23.	As empresas R. F. Alves, M. Glaudimar Almeida e P. de O. Marques foram destinatárias de oitivas encaminhadas por este Tribunal e apresentaram defesas com o mesmo teor daquelas encaminhadas por seus representantes, Srs. Roner Freire Alves, Roger Freire Alves e Robério Freire Alves, respectivamente.
24.	Após analisar essas defesas, a unidade técnica concluiu que não foram apresentados argumentos nem documentos aptos para afastar a responsabilidade dos envolvidos nas fraudes ora em exame, com exceção do Sr. Kercio Silva Pinto e da Sra. Aparecida Gualberto dos Reis. Por via de consequência, a então Secex (AM) propôs:  
	a) considerar revéis, para todos os fins, os Srs. Ivanhoé Martins Fernandes e José Domingos Soares;
	b) rejeitar as alegações de defesa dos Srs. Francisco Canindé Fernandes de Macedo, José Edson Rodrigues de Souza, Aloizio Paes de Lima, Robério Freire Alves, Roger Freire Alves e Roner Freire Alves;
	c) acolher as razões de justificativas do Sr. Kercio Silva Pinto e da Sra. Aparecida Gualberto dos Reis;
	d) rejeitar as razões de justificativas da Sra. Maria das Graças Malheiros Monteiro, julgando irregulares suas contas e aplicando-lhe a multa prevista nos arts. 58, I, da Lei 8.443/1992 e 268, I, do Regimento Interno do TCU;
	e) julgar irregulares as contas dos Srs. Francisco Canindé Fernandes de Macedo, José Edson Rodrigues de Souza, Aloizio Paes de Lima, Robério Freire Alves, Roger Freire Alves e Roner Freire Alves, condenando-os solidariamente ao pagamento dos débitos apurados nestes autos;
	f) aplicar aos Srs. Francisco Canindé Fernandes de Macedo, José Edson Rodrigues de Souza, Aloizio Paes de Lima, Robério Freire Alves, Roger Freire Alves e Roner Freire Alves, individualmente, a multa prevista nos arts. 57 da Lei 8.443/1992 e 267 do Regimento Interno do TCU; e
	g) aplicar a pena de declaração de inidoneidade, prevista nos arts. 46 da Lei 8.443/1992 e 271 do Regimento Interno do TCU, às empresas R. F. Alves, M. Glaudimar Almeida e P. de O. Marques.
25.	O Subprocurador-Geral Paulo Soares Bugarin manifestou sua concordância com essa proposta, como se observa no seguinte trecho de seu parecer:
	"20. Com base na fundamentada análise realizada pela Secex/AM, acompanho as propostas da unidade técnica na forma sugerida.
	21. No caso das razões de justificativa rejeitadas, envolvendo a Sra. Maria das Graças Malheiros Monteiro, considerando se tratarem de irregularidades diversas das constantes dos demais apartados, acompanho a proposta da unidade técnica, no sentido de rejeitar suas razões recursais para aplicar-lhe a multa prevista no art. 58, inciso I, da Lei nº 8.443/92.
	22. No caso dos responsáveis por débitos apurados, não vejo óbice à aplicação de mais de uma multa do art. 57 da Lei nº 8.443/92, pois essa penalidade se dá na proporção dos débitos apurados. Nesse sentido, sugiro que este Tribunal mantenha a proporcionalidade em todos os apartados.
	Ante o exposto, este representante do MP/TCU manifesta-se de acordo com a proposta de mérito apresentada, tendo em conta os fundamentos legais ali indicados, bem como com a condenação solidária dos responsáveis arrolados nas quantias apontadas, decorrentes dos desvios de recursos constatados, tendo em conta as cadeias de responsabilidade 33, 34, 35, 36, 37 e 38, com a respectiva aplicação das multas previstas nos arts. 57 e 58 da Lei nº 8.443/92."
II - Análise do mérito desta tomada de contas especial
26.	Com fulcro na análise efetuada pela então Secex (AM) , a qual incorporo desde já às minhas razões de decidir, manifesto minha concordância com a proposta formulada pela unidade técnica e acolhida pelo representante do Parquet especializado, exceto no que concerne à responsabilização da Sra. Maria das Graças Malheiros Monteiro, pelos motivos que passo a expor.
27.	Julgo que a responsabilidade do Sr. Kercio Silva Pinto, ex-Superintendente Regional da Polícia Federal no Amazonas, em relação aos fatos ocorridos em 2005, deve ser afastada. Afinal, ele tomou posse no dia 9/12/2005, trabalhou durante uma semana e se afastou de suas atividades, usufruindo do seu período de recesso até o dia 16/1/2006. Assim sendo, ele não teve tempo hábil para adotar qualquer medida corretiva durante o mencionado exercício.
28.	Aduzo que, no período acima mencionado, o então Coordenador Regional Judiciário da Polícia Federal, Delegado Miguel Ângelo Pellicel, estava analisando todos os processos de pagamento, uma vez que o DPF já tinha ciência das irregularidades apuradas nestes autos. Logo, as providências cabíveis já estavam sendo adotadas.
29.	Por fim, saliento que, no Processo Administrativo Disciplinar autuado com vistas a apurar, no âmbito da Polícia Federal, os fatos que ensejaram a instauração desta TCE, a responsabilidade do Sr. Kercio Silva Pinto foi afastada, tendo em vista que não existiam provas de sua atuação dolosa ou culposa no esquema de fraudes ora em exame.
30.	Entendo que a responsabilidade da Sra. Aparecida Gualberto dos Reis também deve ser afastada. Afinal, na condição de superintendente substituta, ela apenas atuou de forma eventual e sem possuir as condições necessárias para aventar a hipótese de fraude nos atos que foram levados para sua deliberação. Por via de consequência, é razoável supor que ele atuou de boa-fé, buscando dar continuidade aos procedimentos administrativos então adotados naquela unidade policial.
31.	Milita ainda a favor dessa última responsável, o fato de que a apuração das fraudes sob exame demandou a instauração de cinco inquéritos policiais e três processos administrativos disciplinares, o que indica sua complexidade e abrangência. Acrescento que as irregularidades não foram detectadas pelas equipes da auditoria interna que atuaram nos quatro anos em que elas foram praticadas. Diante disso, não é cabível exigir que uma gestora que substituiu a titular por curtos espaços de tempo detectasse a ilicitude dos atos em questão.
32.	Julgo que a responsabilidade da Sra. Maria das Graças Malheiros Monteiro, ex-Superintendente Regional da Polícia Federal no Amazonas, deve ser apurada somente no TC Processo 019.760/2008-5, no qual é tratado o conjunto de irregularidades cuja análise detalhada foi desdobrada em dez tomadas de contas especiais, entre as quais se inclui este processo.
33.	Afinal, caso a responsabilidade da Sra. Maria das Graças Malheiros Monteiro seja avaliada em cada uma dessas dez tomadas de contas especiais, existirá o risco de serem aplicadas dez multas com fulcro no art. 58 da Lei Orgânica do TCU, uma vez que não lhe foi imputado débito. A meu ver, a aplicação de todas essas sanções caracterizaria um rigor excessivo, o que a torna desaconselhável.
34.	Acrescento que a eventual aplicação de sanção em um único processo, que se refere à totalidade das irregularidades praticadas no exercício de 2005, permitirá que a gradação dessa pena seja melhor fundamentada.
35.	Por fim, destaco que, quando do julgamento do TC Processo 012.418/2017-9, relativo à tomada de contas especial instaurada para apurar as responsabilidades identificadas no TC Processo 019.760/2008-7, que teve origem em apartado constituído a partir do traslado de peças do TC Processo 020.680/2006-0, que se refere à Tomada de Contas Consolidada do Departamento da Polícia Federal relativo ao exercício de 2005, ao tratar de questão similar à que ora se examina, o Plenário desta Corte decidiu, no item 9.3 do Acórdão 1.467/2019, "não se manifestar sobre as razões de justificativas apresentadas pela Sra. Maria das Graças Malheiros Monteiro (CPF 064.225.272-68) , cuja responsabilidade deverá ser analisada no âmbito do TC Processo 019.760/2008-7".
36.	Os Srs. Ivanhoé Martins Fernandes e José Domingos Soares, apesar de terem sido regularmente citados, não apresentaram suas alegações de defesa. Logo, eles devem ser considerados revéis, dando-se prosseguimento ao presente processo. 
37.	Esclareço que o Sr. Ivanhoé Martins Fernandes, em seu depoimento à Polícia Federal, confessou sua participação no esquema de fraudes ora sob exame. Naquela oportunidade, ele alegou que atuava sob o comando do Sr. Francisco Canindé Fernandes de Macedo. Cabe frisar que ambos tiveram participação decisiva nas autorizações para a emissão das notas de empenho e das ordens bancárias utilizadas para pagar as notas fiscais frias.
38.	Além disso, ele gerenciou o esquema de desvio de recursos públicos em tela e obteve benefícios financeiros desse esquema. Assim sendo, não resta dúvidas de que ele contribuiu de forma significativa para a ocorrência do dano ao Erário apurado nesta TCE. 
39.	Com espeque nessas considerações, julgo que as contas do Sr. Ivanhoé Martins Fernandes deve ser julgada irregular, sendo-lhe imputado débito solidário no valor total apurado nestes autos, uma vez que ele participa das quatro cadeias de responsabilidade analisadas neste processo. Adicionalmente, deve ser-lhe aplicada a multa individual, prevista no art. 57 da Lei 8.443/1992, cujo valor arbitro em R$ 40.000,00 (quarenta mil reais) , com base no valor atualizado do dano e na gravidade das condutas desse responsável.
40.	Já a participação do Sr. José Domingos Soares foi assim descrita no Inquérito Policial 748/2005:
	"Feitas, assim, essas considerações, merece comentários, ainda, o fato de que as referidas notas fiscais ideologicamente falsas e/ou frias emitidas e pagas pela SR/DPF/AM, foram atestadas para dar a aparência de legalidade, como se os serviços tivessem sido feitos e as mercadorias entregues, numa demonstração clara da pratica do crime de falsidade ideológica, pelas pessoas dos servidores, ADM IVANHOÉ MARTINS FERNANDES, ADM GRACIETE LIMEIRA RIBEIRO, ADM JOSE EDSON RODRIGUES DE SOUZA, ADM ALINE DO NASCIMENTO SILVA, ADM JOSÉ DOMINGOS SOARES, ADM INALDO TSUYOSHI FARIAS NISHIKI, além do Agente de Policia Federal ALOIZIO PAES DE LIMA e o funcionário terceirizado PAULO MILTON FERREIRA DA SILVA, identificados que foram através do Laudo Pericial constante do Apenso XCI. Na versão destas pessoas, tais atos eram cometidos porque faziam parte de uma equipe e procuravam atender o que era pedido por seus chefes e colegas, sendo certo que não conferiam o material ou serviço prestado, bem como no que alude aos nomes das empresas que haviam emitido as notas."
41.	Por via de consequência, as contas do Sr. José Domingos Soares devem ser julgadas irregulares, sendo-lhe imputado débito solidário no valor correspondente à 15ª cadeia de responsabilidade solidária, descrita no parágrafo 9 deste voto. Adicionalmente, deve ser-lhe aplicada a multa individual, prevista no art. 57 da Lei 8.443/1992, cujo valor arbitro em R$ 18.000,00 (dezoito mil reais) , com base no valor atualizado do dano e na gravidade das condutas da responsável.
42.	Julgo que as alegações de defesa dos Srs. Francisco Canindé Fernandes de Macedo, José Edson Rodrigues de Souza e Aloizio Paes de Lima não devem ser acolhidas, uma vez que eles não lograram afastar as irregularidades cuja prática lhes foi atribuída nem apresentaram documentos hábeis para fazê-lo.
43. 	Aduzo que as respectivas participações no esquema de fraudes ora sob comento foram demonstradas no Inquérito Policial 748/2005, anexado a estes autos, tendo inclusive havido a confissão de participantes desse esquema. A partir das provas coletadas nesse inquérito, foi estabelecido que os principais responsáveis pelos desvios em tela foram o Agente de Polícia Federal Francisco Canindé Fernandes de Macedo e o Agente Administrativo Ivanhoé Martins Fernandes. O primeiro era o chefe do Setor Regional Administrativo e Gestor Financeiro da Unidade e o segundo chefiava o Núcleo Orçamentário e Financeiro, além de ser o substituto eventual daquele servidor.
44.	Também devem ser rejeitadas as alegações de defesa apresentadas pelos Srs. Roner Freire Alves, Roger Freire Alves e Robério Freire Alves, os quais, na qualidade de representantes das empresas R. F. Alves, M. Glaudimar Almeida e P. de O. Marques, respectivamente, foram citados por terem emitido notas fiscais frias, sem a efetiva entrega de bens ou prestação de serviços, e por terem cooptado mais empresas para participarem das fraudes sob comento. 
45.	A conduta desses responsáveis foi assim registrada no Relatório do Inquérito Policial 748/2005:
	"ROBÉRIO FREIRE ALVES, (...) este cidadão explorava o comércio de venda de mercadorias ao lado dos seus irmãos ROGER FREIRE ALVES, (...) , RONER FREIRE ALVES, (...) , RICARDO FREIRE ALVES, (falecido) , e RUY CARLOS FREIRE ALVES (...) . 
	Todos, à exceção de RUY CARLOS FREIRE ALVES, eram proprietários ou responsáveis por empresas que atuavam no comércio, como uma espécie de intermediárias na venda de mercadorias diversas, as quais eram adquiridas no comércio local e repassadas a preços superfaturados para os seus clientes que tinha como "carro-chefe" a SR/DPF/AM.
	Além de explorarem as suas empresas R.F. ALVES e R.B.F. ALVES, também usavam as empresas M. GLAUDIMAR ALMEIDA e P. DE O. MARQUES, ambas constituídas em nomes de suas esposas MARIA GLAUDIMAR ALMEIDA, (...) , e PATRÍCIA DE OLIVEIRA MARQUES, (...) .
	Todos os seus negócios com a Polícia Federal se deram mediante dispensa de licitação, já que as supostas compras feitas pela quadrilha eram direcionadas para os participantes do esquema.
	É evidente que, em meio às notas fiscais emitidas quando existia o fornecimento de algumas mercadorias, também eram apresentadas outras notas fictícias, incluindo aí serviços não prestados para suporte do recebimento dos recursos que seriam desviados."
46.	Por via de consequência, julgo que as contas dos Srs. Francisco Canindé Fernandes de Macedo, José Edson Rodrigues de Souza, Aloizio Paes de Lima, Robério Freire Alves, Roger Freire Alves e Roner Freire Alves devem ser julgadas irregulares, sendo-lhes imputado débito solidário, consideradas as cadeias de responsabilidade das quais participaram. Adicionalmente, deverão ser-lhes aplicadas as multas individuais previstas no art. 57 da Lei Orgânica desta Corte de Contas, cujos valores, a seguir relacionados, estipulei com base nos respectivos débitos atualizados e na gravidade das condutas praticadas por esses responsáveis:
	Responsável
	Valor da multa (em R$) 

	Francisco Canindé Fernandes de Macedo
	40.000,00

	José Edson Rodrigues de Souza
	5.000,00

	Aloizio Paes de Lima
	2.000,00

	Robério Freire Alves
	40.000,00

	Roger Freire Alves 
	40.000,00

	Roner Freire Alves
	40.000,00

47.	Este Tribunal encaminhou oitivas para as empresas R. F. Alves, M. Glaudimar Almeida e P. de O. Marques, que teriam emitido notas fiscais frias, sem a efetiva entrega de bens e prestação de serviços nelas relacionadas. Todas apresentaram defesas tempestivas, contudo, não demonstraram a regularidade desses documentos. Friso que, no Inquérito Policial 748/2005, foi demonstrada a participação dessas empresas nas fraudes em tela.
48.	Cumpre esclarecer que, no caso vertente, a emissão de notas frias não caracterizou uma fraude na execução de um contrato regularmente celebrado. Consoante demonstrado no inquérito policial 748/2005, a referida emissão constituiu uma etapa de um esquema que visou obter, de forma ilícita, recursos públicos federais.
49.	Com o intuito de tornar evidente o modus operandi desse esquema, transcrevo a seguir trechos do relatório final do mencionado inquérito, que foi acostado aos presentes autos:
	"15.4.10. O Sr. Guilherme Moreira da Silva confessou sua participação no esquema, afirmando que foi procurado pelo Sr. Paulo Milton Ferreira da Silva, funcionário terceirizado da SR/DPF/AM, a fim de que providenciasse notas fiscais para o recebimento de valores fraudulentos. Descreve que, inicialmente, utilizou-se de notas fiscais das empresas de que era proprietário ou das quais tinha controle, como a Guilherme Moreira da Silva - ME (Conserv) , Amazon Minas Comercial Ltda., Raquel Serruya Freire (Apolo) e AMA Comércio e Distribuidora Ltda. e em seguida passou a aliciar outros empresários a fornecer as notas fiscais.
	15.4.11. Do valor obtido dessas transações fictícias, uma parte entre 10 e 20%, ficava com quem fornecia a nota fiscal e o restante era repassado ao Sr. Paulo Milton Ferreira da Silva, o qual em seu depoimento atribuiu a responsabilidade pelo gerenciamento das fraudes ao APF Macedo e ao ADM Ivanhoé.
	15.4.12. O Sr. Guilherme Moreira da Silva preencheu várias notas fiscais das empresas Guilherme Moreira da Silva - ME (Conserv) , Z M Serviços Técnicos de Informática Ltda., Raquel Serruya Freire (Apollo) , DAMA - Distribuidora de Manaus Ltda., Hosana do Nascimento Rodrigues (HMP) , Jorge Yussif Bichara Sassine (Rian-Comércio e Representação) , B M Comércio e Representação, João Batista Brandão e Silva, Ama - Comércio e Distribuição Ltda. e Comercial Castelo Branco Ltda., conforme os laudos periciais 090/2008-Setec/SR/DPF/AM, 0461/2008-Setec/SR/DPF/AM e 097/2009-Setec/SR/DPF/AM.
	15.4.13. A Sra.  Vicentina Maria da Silva Ribeiro também preencheu notas fiscais das empresas Amazon Minas Comercial Ltda., Z M Serviços Técnicos de Informática Ltda., V M da Silveira Ribeiro, Raquel Serruya Freire (Apollo) , Hosana do Nascimento Rodrigues (HMP) , F S Machado - ME e L S Cardoso - Comércio e Instalação Ltda.
	15.4.14.	Notas fiscais das empresas José Lucinaldo Ferreira de Souza (ICOM - Materiais de Construção) e Elo - Comércio Ltda. foram preenchidas pelo servidor administrativo Ivanhoé Martins Fernandes, conforme Laudo 097/2009-Setec/SR/DPF/AM."
	"17.8.4. Em relação ao quarto esquema, o Sr. André Pereira da Silva, com auxílio de Raimundo Soares da Silva, Anderson Rogério Pereira da Silva e Patrícia Pereira da Silva, utilizou-se de notas fiscais e recibos ideologicamente falsos para receber recursos públicos da União destinados à manutenção da SR/DPF/AM, nos mesmos moldes do que acontecia nos esquemas anteriores. Além de notas fiscais de pessoas jurídicas, o Sr. André Pereira da Silva indicou o CPF de algumas pessoas físicas para também receberem recursos da SR/DPF/AM.
	17.8.5. Os seguintes empresários confessaram que não houve a prestação de serviços ou venda, mas que o Sr. André Pereira da Silva utilizou notas fiscais de suas empresas: Renato Acriz Menezes, proprietário da Construtora Enarcon Ltda; Francisco Adalberto Cardoso; Rony Willams Frutuoso de Souza; Marcus Clay Frutuoso de Souza; Claudines Câmara de Andrade, proprietário da empresa Claudines Câmara de Andrade; Liomar Guimarães Azevedo, proprietária da empresa Liomar Guimarães Azevedo; e Guiomar Severo de Sousa. 
	17.8.6. O caso relacionado com ANDRÉ PEREIRA DA SILVA trata-se do grupo criminoso mais comprometido e diversificado com a prática das ações criminosas sob apuração sendo de se surpreender o numero de gente envolvida com o dito cidadão. É de se vê que nada menos do que 27 (vinte e sete) pessoas, ora de forma direta, ora de forma indireta, e com grau de parentesco entre si, constituiu esse grupo, que tinha como cabeça da organização o nominado supra e seus parentes mais próximos, como seu pai RAIMUNDO SOARES DA SILVA e seus irmãos ANDERSON ROGÉRIO PEREIRA DA SILVA E PATRÍCIA PEREIRA DA SILVA.
	17.8.7. ANDRÉ PEREIRA DA SILVA juntamente com sua irmã PATRÍCIA PEREIRA DA SILVA, é proprietário da empresa GRANITO CONSTRUTORA LTDA, o irmão destes ANDERSON ROGÉRIO PEREIRA DA SILVA da empresa A. ROGÉRIO P. DA SILVA e o seu genitor RAIMUNDO SOARES DA SILVA, proprietário da empresa COTRAR COMÉRCIO TRANSPORTES LTDA.
	17.8.8. O grupo criminoso comandado por ANDRÉ não só usava seus parentes, como pegava nomes de empregados e parceiros extrafamiliar para cometer seus desatinos. Vê-se, nesse sentido, que foi usado como uma espécie de "laranja" para recebimento de recursos na condição de pessoas físicas e supostos prestadores de serviços as pessoas de MÁRCIO MARCOS SALES DOS SANTOS, ICARO SALES LOPES, IGLESIAS MORENO SALES NETO, IGLEIDE PEREIRA SALES, CALIXTO RIBEIRO LOPES, ANDERSON SEIBERT DE OLIVEIRA, CLEBERSON SEIBERT DE OLIVEIRA, GUIOMAR SEVERO DE SOUZA, IGLEICIMAR PEREIRA SALES, IRLÂNDIA PEREIRA SALES, FRANCISCO ADALBERTO CARDOSO, RONY WILLIANS FRUTUOSO DE SOUZA e MARCUS CLAY FRUTUOSO DE SOUZA, os quais assinavam recibo como suporte para emissão das ordens bancárias lhes favorecendo, e utilizadas, ainda, as pessoas jurídicas das empresas LIOMAR G. AZEVEDO, CONSTRUTORA ENARCON LTDA, EKISIENGENHARIA E INFORMÁTICA LTDA, JOANA DARC SOUZA SEVERO e CLAUDINES CÂMARA DE ANDRADE, todas pertencentes a terceiros que foram aliciados por ANDRÉ, no sentido de fazer uso fraudulento das notas fiscais das mesmas."
50.	Chama a atenção o fato de que algumas empresas entregavam notas fiscais em branco para serem preenchidas por servidores da Polícia Federal, como foi demonstrado nos Laudos Periciais 88/2009 e 97/2009, anexados a estes autos.
51.	Considerando a importância da atuação das empresas na consecução da fraude ao processo de contratação direta do fornecimento de bens e prestação de serviços e a constatação de que elas não foram escolhidas pelo seu preço nem pela qualidade de seus serviços, mas porque se comprometeram a entregar notas fiscais em branco ou ideologicamente falsas, julgo razoável entender que estes casos concretos se enquadram na hipótese prevista no art. 46 da Lei 8.443/1992, in verbis:
	"Art. 46. Verificada a ocorrência de fraude comprovada à licitação, o Tribunal declarará a inidoneidade do licitante fraudador para participar, por até cinco anos, de licitação na Administração Pública Federal."
52.	Aduzo que esse entendimento foi adotado nos Acórdãos 531/2016 e 639/2017, ambos do Plenário, relatados pelo Ministro-Substituto Marcos Bemquerer Costa e pelo Ministro José Múcio, respectivamente. Nesses acórdãos, exarados nos TC Processo 020.003/2008-5 e Processo 006.994/2003-8, após analisar as fraudes praticadas na Superintendência Regional da Polícia Federal no Estado do Amazonas nos exercícios de 2004 e 2002, o TCU declarou a inidoneidade das empresas envolvidas na emissão de notas fiscais fraudulentas.
53.	Com fulcro nessas considerações e tendo em vista a gravidade dessas fraudes, manifesto minha concordância com a proposta formulada pela unidade técnica e acolhida pelo Ministério Público junto ao TCU, no sentido de que este Tribunal aplique às empresas citadas no parágrafo 39 deste voto a pena de declaração de inidoneidade prevista no art. 46 da Lei 8.443/1992, a qual deverá perdurar pelo prazo de dois anos. 
54. 	Julgo necessário esclarecer os motivos pelos quais as empresas que participaram dessas fraudes não foram citadas, mas ouvidas apenas para fins de aplicação da sanção de inidoneidade. A presente tomada de contas especial foi constituída como um apartado do TC Processo 019.760/2008-7, o qual foi originalmente relatado pelo Ministro Augusto Nardes.
55.	O Ministro Augusto Nardes acolheu a proposta formulada pela então Secex (AM) , no sentido de promover a citação das pessoas físicas envolvidas e a oitiva das empresas relacionadas como responsáveis naquele processo. Destaco que procedimento semelhante foi adotado nos TC Processo 020.003/2008-5 e Processo 006.994/2003-8, mencionados no parágrafo 52 deste voto.
56.	As citações e oitivas foram regularmente realizadas, tendo havido o encaminhamento das defesas. Em seguida, o Ministro Augusto Nardes se declarou impedido e fui sorteado para assumir a relatoria do TC Processo 019.760/2008-7.
57.	Tendo em vista que, no processo em tela, foram identificadas 40 cadeias de responsabilidade solidária e foi apontado o envolvimento de 25 pessoas físicas e 37 empresas, proferi despacho no qual determinei a autuação de dez tomadas de contas especiais, com o intuito de viabilizar a análise detalhada das irregularidades sob comento.
58.	Nesse mesmo despacho, determinei também o aproveitamento das comunicações processuais já encaminhadas e das defesas enviadas a esta Corte de Contas. Não foi determinada a citação das empresas porque entendi que tal procedimento, quatorze anos após a ocorrência dos fatos, seria improdutivo. Além disso, várias empresas não existem mais, consoante relatado pela unidade técnica nestes autos, tanto que ficaram revéis em relação às respectivas oitivas.
59.	Finalmente, esclareço que não ocorreu a prescrição punitiva do TCU. Afinal, consoante disposto no Acórdão 1441/2016-TCU-Plenário, deve ser adotado nesta Corte o prazo prescricional de dez anos indicado no art. 205 do Código Civil, contado a partir da data de ocorrência da irregularidade a ser sancionada. No caso vertente, os atos irregulares foram praticados em 2005 e o despacho da titular da então Secretaria de Controle Externo no Amazonas, que ordenou a citação, a audiência e a oitiva dos responsáveis, foi proferido em 9/5/2013. Considerando que, em conformidade com o item 9.1.3 do mencionado acórdão, o ato que ordenar a citação, a audiência ou a oitiva da parte interrompe a prescrição, nos termos do art. 202, I, do Código Civil, verifica-se que não houve a alegada prescrição.
	Diante do acima exposto, voto no sentido de que este Colegiado aprove o acórdão que ora submeto à apreciação dos meus pares.
TCU, Sala das Sessões Ministro Luciano Brandão Alves de Souza, em 21 de agosto de 2019.
BENJAMIN ZYMLER 
Relator